ACORDAO-COMPLETO-2412717

ACÓRDÃO 1417/2020 ATA 19/2020 - PLENÁRIO

VISTOS, relatados e discutidos estes autos que tratam de pedido de reexame interposto pela Secretaria Executiva do Ministério da Economia (SE/ME) contra o Acórdão 593/2020-TCU-Plenário,
ACORDAM os Ministros do Tribunal de Contas da União, reunidos em sessão do Plenário, diante das razões expostas pelo Relator, em:
9.1. com fulcro no art. 48 da Lei 8.443/1992, conhecer do pedido de reexame, para, no mérito, dar-lhe provimento parcial para o fim de tornar insubsistente o subitem 9.2 do Acórdão 593/2020-TCU-Plenário;
9.2. retornar os autos ao relator a quo para que adote as medidas que entender pertinentes ao exame de mérito do processo, considerando as modificações legislativas ocorridas após a decisão recorrida e os novos elementos trazidos pelo autor da representação, além da análise realizada pela Serur;
9.3. dar ciência desta deliberação ao recorrente e ao Ministério da Economia.

Pedido de reexame interposto contra acórdão que suspendeu os efeitos de medida cautelar adotada e sobrestou a apreciação de representação sobre potenciais despesas decorrentes do Projeto de Lei 55/1996, que altera a Lei 8.742/1993, criando despesa obrigatória de caráter continuado para o Poder Executivo, sem que se tenha indicado, conforme a respectiva fonte de custeio.

Ministério da Economia.

3. Recorrente: Secretaria-Executiva do Ministério da Economia.

13.1. Ministros presentes: José Mucio Monteiro (Presidente), Walton Alencar Rodrigues, Benjamin Zymler (Relator), Augusto Nardes, Aroldo Cedraz, Raimundo Carreiro, Ana Arraes, Bruno Dantas e Vital do Rêgo.
13.2. Ministros-Substitutos presentes: Augusto Sherman Cavalcanti, Marcos Bemquerer Costa, André Luís de Carvalho e Weder de Oliveira.

Presidente da República

BENJAMIN ZYMLER

Ministro Bruno Dantas.

Cuidam os autos de pedido de reexame interposto pela Secretaria Executiva do Ministério da Economia (SE/ME) contra o Acórdão 593/2020-TCU-Plenário.
2.	O presente feito trata, originalmente, de representação formulada pelo titular do referido órgão, com pedido de medida cautelar, em face de possível irregularidade na criação de despesas decorrentes do Projeto de Lei 55/1996, que veio a se consubstanciar na Lei 13.981, de 27 de março de 2020, que alterou a Lei 8.742, de 7 de dezembro de 1993.
3.	Conforme exposto na instrução da Secretaria de Macroavaliação Governamental (Semag) , em exame preliminar da matéria, o referido projeto de lei elevou o limite da renda familiar per capita para fins de concessão do benefício de prestação continuada - BPC, de 1/4 de salário mínimo para meio salário mínimo.
4.	Segundo a unidade técnica, teria havido autorização para criação de despesa obrigatória de caráter continuado, sem a indicação da respectiva fonte de custeio e sem a estimativa do impacto orçamentário-financeiro no exercício em que deva entrar em vigor e nos dois subsequentes, violando, na visão do autor da representação, as regras do art. 113 do ADCT, bem como dos arts. 16 e 17 da Lei de Responsabilidade Fiscal e do art. 114 da Lei de Diretrizes Orçamentárias para 2019 (Lei 13.707/2018) .
5.	Por meio de despacho, o Ministro Bruno Dantas decidiu conhecer da representação e:
	"II) determinar, em razão do pedido formulado pelo representante, cautelarmente, nos termos do art. 276, caput, do Regimento Interno, ao Ministério da Economia que somente reconheça/conceda/aprove direitos aos benefícios aprovados pelo Projeto de Lei do Senado 55, de 1996 (PL 3.055, de 1997 - Câmara dos Deputados) quando sobrevier a implementação de todas as condições previstas no art. 195, § 5°, da Constituição Federal, art. 113 do ADCT, bem como nos arts. 16, 17 e 24 da Lei de Responsabilidade Fiscal e ainda no art. 114 da Lei de Diretrizes Orçamentárias, em sintonia com a resposta à Consulta veiculada pelo Acórdão 1907/2019-TCU-Plenário;  
	III) determinar, nos termos do art. 276, § 3º, do Regimento Interno, a oitiva do Ministério da Economia e da Casa Civil da Presidência da República, para, no prazo de 15 dias, manifestar-se sobre os fatos apontados na representação formulada pelo Sr. Marcelo Pacheco dos Guaranys, Secretário Executivo do Ministério da Economia, especialmente quanto à criação de despesa obrigatória de caráter continuado, por meio da aprovação do Projeto de Lei do Senado 55, de 1996 (PL 3.055, de 1997 - Câmara dos Deputados) , que altera a Lei 8.742, de 07 de dezembro de 1993, sem que se tenha indicado a respectiva fonte de custeio e a estimativa de impacto orçamentário e financeiro, violando assim as regras previstas no art. 195, § 5°, da Constituição Federal, art. 113 do ADCT, bem como do arts. 16, 17 e 24 da Lei de Responsabilidade Fiscal e ainda do art. 114 da Lei de Diretrizes Orçamentárias;"
6.	Diante da rápida alteração das circunstâncias fáticas e econômicas por conta do surgimento da crise sanitária decorrente do coronavírus, o Ministro Relator a quo trouxe novas considerações a respeito da matéria, ao submeter a cautelar à deliberação do Plenário. Nesse contexto, o Tribunal decidiu, por meio do Acórdão 593/2020-TCU-Plenário:
"9.1. com fulcro no art. 157 do Regimento Interno/TCU, sobrestar a apreciação da presente representação por 15 dias, com a suspensão dos efeitos da medida cautelar adotada pelo relator por meio do despacho contido na peça 10 destes autos, transcrito no Relatório que precede este acórdão, bem como as medidas acessórias constantes no mencionado despacho; 
9.2. determinar ao Ministério da Economia que apresente, no prazo de 10 dias, plano de ação com as medidas a serem adotadas com vistas a dar execução à Lei 8.742/1993, consideradas as alterações promovidas pelo Projeto de Lei 55/ 1996 (PL 3055/1997 - Câmara dos Deputados) ."
7.	Irresignada com esta deliberação, a Secretaria Executiva do Ministério da Economia ingressou com o presente pedido de reexame, o qual mereceu a seguinte análise no âmbito da Serur - transcrição parcial com os ajustes de forma que entendi pertinentes:
"2.5.	Insatisfeita, a Secretaria-Executiva do Ministério da Economia (SE/ME) interpôs o presente pedido de reexame (peças 28-29) , requerendo o conhecimento e provimento do pedido, a fim de que (peça 29, p. 6) :
'1. reconheça-se a perda do objeto da representação decorrente da alteração legislativa promovida pela promulgação da Lei nº 13.982, de 2 de abril de 2020, que deu nova redação ao art. 20 da Lei nº 8.742/1993, posto que repristinado o critério de renda 'igual ou inferior a 1/4 (um quarto) do salário mínimo';
2. acaso superada a preliminar, seja reconhecida a inviabilidade da execução das despesas que decorram da mencionada alteração do § 3º do art. 20 da Lei nº 8.742/93, enquanto não devidamente cumpridas as medidas de compensação previstas no ordenamento jurídico pátrio;
3. seja reconhecida a inadequação da determinação endereçada ao Ministério da Economia no item 9.2 do Acórdão 593/2020-TCU-Plenário, para apresentação de plano de ação com as medidas a serem adotadas com vistas a dar execução à Lei 8.742/1993, consideradas as alterações promovidas pelo Projeto de Lei nº 55/1996, uma vez que há limites à governabilidade do ME em propor um plano de ação à revelia do Poder Legislativo, que detém as melhores condições para promover o tradeoff necessário para dar execução à mencionada legislação;
4. caso os pedidos supracitados não sejam acolhidos, amplie-se o prazo para que esta pasta apresente, até o dia 15 de setembro de 2021, propostas com vistas a dar execução à Lei nº 8.742/93, consideradas as alterações introduzidas pelo PL 55/1996 (PL 3055/1997 da Câmara dos Deputados) , tendo em vista a expectativa de que haverá maior clareza para a definição de qualquer proposta após a consolidação do Projeto de Lei Orçamentária - PLOA de 2022; e
5. por fim, caso a prorrogação supracitada não seja acolhida, sugere-se o prazo de 60 dias após o fim do estado de calamidade pública reconhecido pelo Congresso Nacional para consolidação das propostas aludidas'.
ADMISSIBILIDADE
3.	Reitera-se o exame preliminar de admissibilidade (peças 30-31) , ratificado pelo Exmo. Sr. Ministro-Relator, na peça 33, que concluiu pelo conhecimento do pedido, suspendendo-se os efeitos do item 9.2 do Acórdão 593/2020-TCU-Plenário (peça 17) , relatado pelo Ministro Bruno Dantas, nos termos do artigo 48 da Lei 8.443/1992, c/c os artigos 285 e 286, parágrafo único, do Regimento Interno do TCU (RI/TCU) . 
MÉRITO
4.	Delimitação
4.1.	Constituem objetos do recurso as seguintes questões: Se as incertezas fiscais e econômica decorrentes da Pandemia do Coronavírus, mudança legislativa decorrente da Lei 13.982/2020 e decisões do STF acerca das alterações no artigo 20, §3º, da Lei 8.742/1993 e da LRF permitem o cumprimento do item 9.2 do acórdão recorrido (peça 29) .
5.	Incertezas fiscais e econômica decorrentes da Pandemia do Coronavírus, mudança legislativa decorrente da Lei 13.982/2020 e decisões do STF acerca das alterações no artigo 20, §3º, da Lei 8.742/1993 e da LRF e cumprimento do item 9.2 do acórdão recorrido (peça 29) 
5.1.	A Secretaria-Executiva do Ministério da Economia (SE/ME) entende que incertezas fiscais e econômica decorrentes da pandemia do Coronavírus, mudança legislativa decorrente da Lei 13.982/2020 e decisões do STF acerca das alterações no artigo 20, §3º, da Lei 8.742/1993 e da LRF impõem nova análise às questões enfrentadas no presente processo, de modo a que se promova modificação na deliberação contida no item 9.2 do acórdão recorrido, tendo em vista os seguintes argumentos: 
a) Mesmo diante da importância das determinações e recomendações do Tribunal de Contas da União (TCU) no controle de atos administrativos e políticas públicas, deve-se considerar o atual contexto de calamidade pública reconhecido por meio do Decreto Legislativo n. 6, de 20/3/2020, em decorrência da pandemia de Covid-19 declarada pela Organização Mundial da Saúde (OMS) (peça 29, p. 3) ;
b) O Congresso Nacional, ao derrubar o Veto 55/2019 ao Projeto de Lei n. 55/1996 (PL 3055/1997 - Câmara dos Deputados) , que altera a Lei 8.742/1993, modificou o limite de renda familiar per capita para fins de concessão do Benefício de Prestação Continuada (BPC) , o qual, antes, não poderia superar um quarto do salário mínimo, R$ 261,25, passando, com a mudança legislativa, para meio salário mínimo, ou seja, R$ 522,50 (peça 29, p. 3) ;
c) Após a representação que ora se discute, o despacho cautelar proferido pelo Ministro Bruno Dantas, em 13/3/2020, e a deliberação recorrida, bem como diante das incertezas no cenário econômico e da imprevisibilidade dos agregados fiscais, o reconhecimento do estado de calamidade pública passou a permitir a não observância da meta de resultado primário constante da Lei de Diretrizes Orçamentárias de 2020 (LDO 2020) , exceção prevista no artigo 65 da LRF (peça 29, p. 3-4) ;
d) O Ministro Alexandre de Moraes deferiu, no âmbito da Ação Direta de Inconstitucionalidade (ADI) 6357, ajuizada pelo Presidente da República no Supremo Tribunal Federal (STF) , cautelar para afastar a exigência de demonstração de adequação e compensação orçamentárias, constantes dos artigos 14, 16, 17 e 24 da LRF, e 114, caput, in fine, e § 14, da LDO/2020, nas despesas vinculadas à criação ou expansão de programas públicos destinados ao enfrentamento do contexto de calamidade gerado pela disseminação da Covid-19. Esse julgado não abarca a alteração promovida pelo PLS 55/1996, que trata de expansão permanente de despesa, portanto, ferindo preceitos constitucionais e da LRF (peça 29, p. 4) ;
e) Essa conjuntura trouxe implicações negativas para a situação fiscal a médio prazo, com dificuldades para a fixação de meta fiscal e elaboração da proposta orçamentária para o exercício financeiro de 2021, estando o Poder Executivo concentrado no enfrentamento das causas e dos efeitos da pandemia;
f) O momento não é favorável à definição de plano de ação com medidas a serem adotadas com vistas a dar execução à Lei 8.742/1993, com as alterações promovidas pelo PL 55/1996 (PL 3055/1997 - Câmara dos Deputados) (peça 29, p. 4) ;
g) A implementação dessas ações e a execução da norma envolvem, necessariamente, propostas de majoração de receita e/ou redução de despesas permanentes, com aprovação do Poder Legislativo. É esse Poder que deve propor plano de ação com as medidas a serem adotadas com vistas a dar execução à Lei 8.742/1993. A delegação de responsabilidade ao Ministério da Economia pode representar precedente indesejável, ensejando comportamentos repetitivos pelo Congresso Nacional de aprovação de propostas legislativas sem a observância dos preceitos constitucionais e da Lei de Responsabilidade Fiscal (peça 29, p. 4-5) ;
h) Por conta do impacto recessivo da pandemia sobre a atividade econômica, as medidas de compensação por majoração da receita não são factíveis e as despesas tendem a aumentar, por conta da pressão dos gastos sociais nos próximos exercícios (peça 29, p. 5) ;
i) A alteração legal promovida pela redação dada pelo PLS n. 55/1996 à Lei 8.742/1993 tem impacto fiscal substancial, estimado em R$ 217 bilhões em 10 anos e cerca de R$ 24,7 bilhões anuais, tendo efeitos diretos e indiretos sobre as demais políticas públicas, concorrendo com outros programas orçamentários, sobretudo, após a vigência do Novo Regime Fiscal estabelecido pela Emenda Constitucional n. 95/2016 (peça 29, p. 5) ;
j) De acordo com o Relatório de Avaliação de Receitas e Despesas, a "sobra" em relação ao limite de gastos imposto pela Emenda Constitucional 95/2016 é de apenas R$ 1,7 bilhão em 2020, devendo diminuir ainda mais nos próximos exercícios, portanto, conjuntura incompatível com o impacto da medida;
k) Os efeitos indiretos da medida sobre as demais políticas sociais são vários, a exemplo da dificuldade que será imposta para os incrementos reais do salário mínimo (peça 29, p. 5) ;
l) Apesar de o BPC/LOAS não ser benefício previdenciário, há vínculos entre as dimensões contributiva e não contributiva da proteção social, podendo gerar desincentivo à formalização ou distorções entre aqueles que contribuíram e não contribuíram. Com isso, deve-se harmonizar essa despesa com o pilar contributivo;
m) Diante dos efeitos diretos e indiretos das alterações no BPC, deve-se avaliar a mudança legislativa em todos os aspectos, sobretudo, no momento atual de elevado compromisso com o reequilíbrio fiscal (peça 29, p. 5) ;
n) A despeito do custo fiscal relevante, a medida não é focalizada em termos de combate à pobreza, pois a faixa de renda entre um quarto e a metade do salário mínimo abrange a população entre os 12% e 30% mais pobres, não havendo nenhum ganho aos 10% mais pobres da população brasileira (peça 29, p. 5-6) ;
o) A matéria foi objeto de outra alteração legislativa, decorrente da promulgação da Lei 13.982, de 2/4/2020, que deu nova redação ao artigo 20 da Lei 8.742/1993. Essa mudança ensejaria, inclusive, a perda do objeto da representação, por ter repristinado o critério de renda "igual ou inferior a ¼ (um quarto) do salário-mínimo" (peça 29, p. 6) ;
p) No âmbito da Arguição de Descumprimento de Preceito Fundamental (ADPF) n. 662, o Ministro Gilmar Mendes concedeu, no dia 3/4/2020, a medida cautelar requerida pela Advocacia-Geral da União (AGU) , para suspender a eficácia do artigo 20, §3º, da Lei 8.742, na redação dada pela lei 13.981, de 27/3/2020, enquanto não sobrevier a implementação de todas as condições previstas no artigo 195, §5º, da Constituição Federal, artigo 113 do ADCT, bem como nos artigos 17 e 24 da LRF e ainda do artigo 114 da LDO (peça 29, p. 6) .
	Análise
5.2.	Os argumentos da recorrente estão corretos. Aplica-se ao caso a resposta à consulta formulada pelo então Ministro de Estado da Fazenda, Eduardo Refinetti Guardia, constante do Acórdão 1907/2019-TCU-Plenário, sob a relatoria do Ministro Raimundo Carreiro, in verbis:
'9.1. responder ao consulente que medidas legislativas que forem aprovadas sem a devida adequação orçamentária e financeira, e em inobservância ao que determina a legislação vigente, especialmente o art. 167 da Constituição Federal, o art. 113 do ADCT, os arts. 15, 16 e 17 da LRF, e os dispositivos pertinentes da LDO em vigor, somente podem ser aplicadas se forem satisfeitos os requisitos previstos na citada legislação;'
5.3.	Como se observa no relatório do acórdão recorrido, as irregularidades trazidas pela representação que ensejaram a atuação desta Corte estão relacionadas ao descumprimento de normas de finanças públicas vigentes, direcionadas, em primeira ordem, ao legislador, mas, também aplicáveis aos ordenadores de despesa, quando da execução dos gastos. 
5.4.	Trata-se de discussão no plano da eficácia e exequibilidade das normas relativas a finanças públicas, sem que o Tribunal tenha a intenção de afastar a validade do normativo, conforme disserta o Ministro Relator Raimundo Carreiro no voto condutor do Acórdão 1907/2019-TCU-Plenário, em relevante aplicação da teoria da "Escada Ponteana", de Pontes de Miranda:
	'E, sobre essa questão posta pelo consulente, entendo que medidas legislativas aprovadas sem a devida adequação orçamentária e financeira e em inobservância ao que determina a legislação vigente são inexequíveis, porquanto embora se trate de normas que, após a sua promulgação, entram no plano da existência e no plano da validade, não entram, ainda, no plano da eficácia, justamente por não atenderem ao disposto no art. 167 da CF/88, art. 113 do ADCT, arts. 15, 16 e 17 da LRF, e na respectiva LDO.
	Refiro-me, na espécie, à teoria de Pontes de Miranda relativamente aos fatos jurídicos, denominada "Escada Ponteana", no sentido de que os fatos jurídicos perpassam, respectivamente, pelo plano da existência, plano da validade e plano da eficácia.
	A entrada no plano da existência ocorre com a promulgação da norma, ao passo que o plano da validade é alcançado com a compatibilidade da aludida norma com as demais normas do ordenamento jurídico. A norma, no entanto, somente entrará no plano da eficácia se houver a ocorrência concreta dos fatos que constituem o suporte fático da norma. Caso contrário, enquanto não ocorrer o suporte fático, a norma será existente, válida, mas ineficaz, na medida em que seus comandos normativos não serão capazes de produzir consequências jurídicas no mundo dos fatos' (cf. MELLO, Marcos Bernardes de. Teoria do fato jurídico: plano da eficácia. 8.ed. São Paulo: Saraiva, 2013.p. 17) .
5.5.	Como destacou o julgador, esse posicionamento encontra amparo na jurisprudência do Supremo Tribunal Federal, conforme se nota em precedentes colacionados por ele no voto que conduziu o referido julgado:
'I. Despesas de pessoal: limite de fixação delegada pela Constituição à lei complementar (CF, art. 169) , o que reduz sua eventual superação à questão de ilegalidade e só mediata ou reflexamente de inconstitucionalidade, a cuja verificação não se presta a ação direta; existência, ademais, no ponto, de controvérsia de fato para cujo deslinde igualmente é inadequada a via do controle abstrato de constitucionalidade. 
II. Despesas de pessoal: aumento subordinado à existência de dotação orçamentária suficiente e de autorização específica na lei de diretrizes orçamentárias (CF, art. 169, parág. único, I e II) : além de a sua verificação em concreto depender da solução de controvérsia de fato sobre a suficiência da dotação orçamentária e da interpretação da LDO, inclina-se a jurisprudência no STF no sentido de que a inobservância por determinada lei das mencionadas restrições constitucionais não induz à sua inconstitucionalidade, impedindo apenas a sua execução no exercício financeiro respectivo: precedentes.
 (ADI 1585, Relator (a) :  Min. SEPÚLVEDA PERTENCE, Tribunal Pleno, julgado em 19/12/1997, DJ 03-04-1998 PP-00001 EMENT VOL-01905-01 PP-00029) . 
MEDIDA CAUTELAR EM AÇÃO DIRETA DE INCONSTITUCIONALIDADE - LEI CATARINENSE Nº 9.901, DE 31.07.95: CRIAÇÃO DE CARGOS DE PROVIMENTO EFETIVO DE FISCAIS DE TRIBUTOS ESTADUAIS E DE AUDITORES INTERNOS - ALEGAÇÃO DE QUE A EDIÇÃO DA LEI NÃO FOI PRECEDIDA DE PRÉVIA DOTAÇÃO ORÇAMENTÁRIA NEM DE AUTORIZAÇÃO ESPECÍFICA NA LEI DE DIRETRIZES ORÇAMENTÁRIAS (ART. 169, PAR. ÚNICO, I E II, DA CONSTITUIÇÃO) - 
1. Eventual irregularidade formal da lei impugnada só pode ser examinada diante dos textos da Lei de Diretrizes Orçamentárias (LDO) e da Lei do Orçamento Anual catarinenses: não se está, pois, diante de matéria constitucional que possa ser questionada em ação direta. 
2. Interpretação dos incisos I e II do par. único do art. 169 da Constituição, atenuando o seu rigor literal: é a execução da lei que cria cargos que está condicionada às restrições previstas, e não o seu processo legislativo. A falta de autorização nas leis orçamentárias torna inexeqüível o cumprimento da lei no mesmo exercício em que editada, mas não no subseqüente. Precedentes (Medidas liminares nas ADINs nº s 484/PR (RTJ 137/1.067) e 1.243/MT (DJU de 27.10.95) .  
3. Ação direta de inconstitucionalidade não conhecida, ficando prejudicado o pedido de medida cautelar".
 (ADI 1.428-5/SC, TP, Rel. Min. Maurício Corrêa, DJU de 10.05.96) . 
Direito constitucional. Ação Direta de Inconstitucionalidade. Lei n. 6.614, de 22.12.1994, que dispõe sobre o Quadro de Pessoal do Poder Judiciário do Estado de Mato Grosso. Alegações do Governador, autor da ação, de que a Lei impugnada: 1.) - Ofende o princípio da legalidade (art. 39, "caput", e inciso X do art. 48 da C.F.) , porque cria número incerto de cargos; 2.) - Viola os incisos XII e XIII do art. 37, quanto a paridade e vinculação de vencimentos; 3.) - Desrespeita o art. 169, a falta de previsão orçamentaria. 
1. As alegações perderam consistência, em face das informações do Tribunal de Justiça e da Assembleia Legislativa do Estado. 
2. A falta de previsão orçamentaria, conforme precedente do S.T.F. (RTJ 137/1.067) é obstáculo ao cumprimento da Lei no mesmo exercício mas, não, no subsequente. 
3. Hipótese, ademais, em que os repasses devem observar a Lei de Diretrizes Orçamentarias, a própria Lei Orçamentaria, que não foi suspensa por esta Corte, na ADI n. 1.287, ajuizada, igualmente, pelo Governador, e seu Decreto n. 4, de 10.01.1995, que se encontra novamente em vigor. 
4. Inconveniência do deferimento da medida cautelar de suspensão da Lei, cuja execução está praticamente concluída com a implantação nela prevista, e que vem sendo cumprida com os meios a disposição do Poder Judiciário. 
5. Medida cautelar indeferida. Votação unânime.
 (ADI 1243 MC, Relator (a) :  Min. SYDNEY SANCHES, Tribunal Pleno, julgado em 17/08/1995, DJ 27-10-1995 PP-36331 EMENT VOL-01806-01 PP-00088) '
5.6.	Nessa linha, os dispositivos constitucionais e legais incidentes sobre as possíveis despesas originárias do Projeto de Lei n. 55, de 1996 (PL n. 3055, de 1997 - Câmara dos Deputados) , discutidas nos autos, estão relacionados aos princípios basilares sobre finanças públicas aplicáveis a todos os gastos públicos criados após a promulgação da Constituição Federal e sob a égide da LRF. 
5.7.	Para tanto, dispõe o artigo 195, §5º, da Constituição Federal, que "nenhum benefício ou serviço da seguridade social poderá ser criado, majorado ou estendido sem a correspondente fonte de custeio total". 
5.8.	Redação idêntica restou inserida no artigo 24 da Lei de Responsabilidade Fiscal (LRF) , remetendo-se, ainda, às exigências de caráter geral para as despesas obrigatórias de caráter continuado, previstas no artigo 17 daquele diploma legal, in verbis:
Art. 17. Considera-se obrigatória de caráter continuado a despesa corrente derivada de lei, medida provisória ou ato administrativo normativo que fixem para o ente a obrigação legal de sua execução por um período superior a dois exercícios.
§1º Os atos que criarem ou aumentarem despesa de que trata o caput deverão ser instruídos com a estimativa prevista no inciso I do art. 16 e demonstrar a origem dos recursos para seu custeio.
§2º Para efeito do atendimento do § 1o, o ato será acompanhado de comprovação de que a despesa criada ou aumentada não afetará as metas de resultados fiscais previstas no anexo referido no §1º do art. 4o, devendo seus efeitos financeiros, nos períodos seguintes, ser compensados pelo aumento permanente de receita ou pela redução permanente de despesa.
§3º Para efeito do § 2o, considera-se aumento permanente de receita o proveniente da elevação de alíquotas, ampliação da base de cálculo, majoração ou criação de tributo ou contribuição.
§4º A comprovação referida no §2º, apresentada pelo proponente, conterá as premissas e metodologia de cálculo utilizadas, sem prejuízo do exame de compatibilidade da despesa com as demais normas do plano plurianual e da lei de diretrizes orçamentárias.
§5º A despesa de que trata este artigo não será executada antes da implementação das medidas referidas no § 2o, as quais integrarão o instrumento que a criar ou aumentar.
§6º O disposto no § 1o não se aplica às despesas destinadas ao serviço da dívida nem ao reajustamento de remuneração de pessoal de que trata o inciso X do art. 37 da Constituição.
§7º Considera-se aumento de despesa a prorrogação daquela criada por prazo determinado.
5.9.	Assim, em essência, o ato de criação, majoração ou extensão de benefício ou serviço relativo à seguridade social, com características de despesa obrigatória de caráter continuado, deverá conter, além da indicação da fonte de custeio total, os seguintes elementos contidos no artigo 17 da LRF, acompanhados das premissas e metodologias de cálculo utilizadas:
a) estimativa do impacto orçamentário-financeiro;
b) comprovação de que a despesa criada ou amentada não afetará as metas de resultados fiscais; e 
c) estabelecimento de medidas de compensação, seja pelo aumento permanente de receita ou pela redução permanente de despesa.
5.10.	Do mesmo modo, a Emenda Constitucional n. 95/2016, também conhecida como "Emenda Constitucional do Teto dos Gastos Públicos", inseriu, no Ato das Disposições Constitucionais Transitórias (ADCT) , o artigo 113, segundo o qual "a proposição legislativa que crie ou altere despesa obrigatória ou renúncia de receita deverá ser acompanhada da estimativa do seu impacto orçamentário e financeiro",
5.11.	Além disso, a Lei de Diretrizes Orçamentárias para 2019 (Lei 13.707/2018 - LDO 2019) também previu, em seu artigo 114, normas semelhantes às exigências da LRF, em relação às despesas obrigatórias de caráter continuado. A Lei de Diretrizes Orçamentárias para 2020 (Lei 13.898/2019 - LDO 2020) também traz regência similar, em seu artigo 114. Com isso, cabe delinear o trâmite da questão, que envolveu ações dos Poderes Executivo, Legislativo e Judiciário, com decisões sucessivas desta Corte.
5.12.		O Projeto de Lei do Senado Federal (PLS) n. 55, de 1996 (PL n. 3055, de 1997 - Câmara dos Deputados) propôs alteração do §3º do artigo 20 da Lei 8.742/1993, que trata da Lei Orgânica da Assistência Social (LOAS) . 
5.13.	O artigo 20 da LOAS trata do benefício de prestação continuada (BPC) , que é a garantia de um salário-mínimo mensal à pessoa com deficiência e ao idoso com 65 anos ou mais que comprove não possuir meios de prover a própria manutenção nem de tê-la provida por sua família.
5.14.	Esse benefício tem natureza jurídica assistencial. Nesse sentido, cabe colacionar lição de Gustavo Filipe Barbosa Garcia (Manual de direito previdenciário. 3. ed. rev., ampl. e atual. Salvador: Editora JusPodivm, 2020, p. 833) :
O benefício de prestação continuada tem natureza jurídica assistencial, pois integra a proteção social básica no âmbito do Sistema Único de Assistência Social (SUAS) , instituído pelo Ministério da Cidadania, em consonância com o estabelecido pela Política Nacional de Assistência Social (PNAS) .
5.15.	Nessa linha, nos termos do artigo 194 da Constituição Federal, a seguridade social compreende um conjunto integrado de ações de iniciativa dos Poderes Públicos e da sociedade, destinadas a assegurar os direitos relativos à saúde, à previdência e à assistência social. Logo, aplica-se às mudanças no BPC o disposto no §5º do artigo 195 da Constituição Federal, bem como o artigo 24 da LRF e demais normas de finanças públicas deles decorrentes.
5.16.	Por oportuno, o §3º do artigo 20 da LOAS tinha, até então, redação dada pela Lei 12.435/2011, considerando incapaz de prover a manutenção da pessoa com deficiência ou idosa a família cuja renda mensal per capita seja inferior a 1/4 (um quarto) do salário-mínimo, de modo a esclarecer os critérios de concessão do BPC, previstos no caput da norma.
5.17.	O Projeto de Lei do Senado Federal (PLS) n. 55, de 1996 (PL n. 3055, de 1997 - Câmara dos Deputados) propôs nova redação ao §3º do artigo 20 da Lei 8.742/1993, de modo a ampliar a renda familiar mensal per capita necessária para definir a incapacidade de se prover a manutenção da pessoa com deficiência ou idosa para meio salário-mínimo, conforme o texto enviado à sanção do Presidente da República, em 9/12/2019, in verbis:
Art. 1º O §3º do art. 20 da Lei n. 8.742, de 7 de dezembro de 1993 (Lei Orgânica da Assistência Social) , passa a vigorar com a seguinte redação:
"Art. 20. (...) 
§3º Considera-se incapaz de prover a manutenção da pessoa com deficiência ou idosa a família cuja renda mensal per capita seja inferior a 1/2 salário-mínimo.
................................................................................................................................................" (NR) 
Art. 2º. Esta Lei entra em vigor na data de sua publicação. (Grifos acrescidos) 
 (Disponível em:Acesso em 10 mai 2020) 
5.18.	A mudança legislativa, por certo, permite que mais famílias se habilitem ao benefício, ampliando, portanto, o número de beneficiários e, por óbvio, os gastos envolvidos, correspondentes a um salário-mínimo para cada novo pedido aceito. 
5.19.	Além disso, o BPC não tem prazo definido de pagamento, devendo ser mantido enquanto permanecerem as condições que lhe deram origem, as quais são revistas a cada dois anos, conforme o artigo 21 da LOAS. Trata-se, portanto, de ampliação de despesa obrigatória de caráter continuado.
5.20.	Ao se consultar o trâmite dos projetos tanto no Senado Federal quanto na Câmara dos Deputados, não se verifica qualquer indicação de cumprimento das exigências previstas na Constituição Federal ou na LRF, quanto às estimativas de impacto ou medidas de compensação, restando comprometidos o cumprimento dos artigos 195, §5°, da Constituição Federal, 113 do ADCT e 16, 17 e 24 da LRF, além dos pertinentes dispositivos das LDOs 2019 e 2020.
5.21.	Em razão disso, o Presidente da República decidiu, corretamente, vetar integralmente a proposta (Veto n. 55/2019) , manifestando-se nos seguintes termos, conforme mensagem ao Presidente ao Senado Federal, datada de 19/12/2019:
A propositura legislativa, ao elevar o limite de renda familiar per capita para fins de concessão do benefício de prestação continuada - BPC, de 1/4 de salário mínimo para meio salário mínimo, cria despesas obrigatórias ao Poder Executivo, sem que se tenha indicado a respectiva fonte de custeio, ausentes ainda os demonstrativos dos respectivos impactos orçamentários e financeiros, violando assim as regras do art. 113 do ADCT, bem como do arts. 16 e 17 da Lei de Responsabilidade Fiscal e ainda do art. 114 da Lei de Diretrizes Orçamentárias para 2019 (Lei 13.707, de 2018) 
5.22.	Entretanto, em sessão de 11/3/2020, o congresso Nacional rejeitou o veto presidencial, encaminhando a matéria para promulgação do Presidente da República, o que culminou na Lei 13.981, de 24/3/2020.
5.23.	Nesse ínterim, contudo, a Secretaria-Executiva do Ministério da Economia, ora recorrente, apresentou nesta Corte a representação em análise, em face da derrubada do veto e tendo em vista o descumprimento dos imperativos da Constituição Federal e da LRF.
5.24.	Em razão da gravidade dos fatos e da presença do fumus boni iuris e do periculum in mora, o Relator a quo, conforme consignado no histórico acima, decidiu, cautelarmente (peça 10) , que o Ministério da Economia somente reconheça/conceda/aprove direitos aos benefícios aprovados pelo Projeto de Lei do Senado 55, de 1996 (PL 3.055, de 1997 - Câmara dos Deputados) quando sobrevier a implementação de todas as condições previstas no artigo 195, § 5°, da Constituição Federal, artigo 113 do ADCT, bem como nos artigos 16, 17 e 24 da Lei de Responsabilidade Fiscal e ainda no artigo 114 da Lei de Diretrizes Orçamentárias, em sintonia com a resposta à consulta veiculada pelo Acórdão 1907/2019-TCU-Plenário.
5.25.	Mas, por conta dos novos fatos envolvendo a pandemia do coronavírus (Covid-19) , o próprio julgador optou por levar ao Plenário, na sessão do dia 18/3/2020, proposta alternativa para questão, que culminou na deliberação ora em debate.
5.26.	No mesmo dia, o Congresso Nacional, por meio do Decreto Legislativo n. 6/2020, reconheceu, para os fins do artigo 65 da LRF, a ocorrência do estado de calamidade pública relacionadas à emergência de saúde pública de importância internacional relacionada à pandemia do coronavírus (Covid-19) , nos termos da solicitação do Presidente da República, encaminhada por meio da Mensagem n. 93, datada do mesmo dia. O citado dispositivo da Lei Nacional de Finanças Públicas prevê a suspensão na contagem de determinados prazos da norma e, sobretudo, a dispensa do atingimento dos resultados fiscais e da limitação de empenhos. 
5.27.	Em outra vertente, o Presidente da República ajuizou no Supremo Tribunal Federal (STF) Ação Direta de Inconstitucionalidade, com pedido de medida cautelar (ADI 6357 MC/DF) , com o objetivo de conferir interpretação conforme à Constituição aos artigos 14, 16, 17 e 24 da Lei de Responsabilidade Fiscal (LRF) ; e ao artigo 114, caput, in fine, e §14, da Lei de Diretrizes Orçamentárias do ano de 2020 (LDO/2020) . O autor buscou adequar a leitura desses dispositivos ao estado excepcional de calamidade decorrente da pandemia de Covid-19.
5.28.	Em decisão liminar, proferida naqueles autos em 29/3/2020, o Ministro Alexandre de Moraes concedeu cautelarmente o pedido do Presidente da República, manifestando-se, nos seguintes termos:
19. Diante do exposto, CONCEDO A MEDIDA CAUTELAR na presente ação direta de inconstitucionalidade, ad referendum do Plenário desta SUPREMA CORTE, com base no art. 21, V, do RISTF, para CONCEDER INTERPRETAÇÃO CONFORME À CONSTITUIÇÃO FEDERAL, aos artigos 14, 16, 17 e 24 da Lei de Responsabilidade Fiscal e 114, caput, in fine e § 14, da Lei de Diretrizes Orçamentárias/2020, para, durante a emergência em Saúde Pública de importância nacional e o estado de calamidade pública decorrente de COVID-19, afastar a exigência de demonstração de adequação e compensação orçamentárias em relação à criação/expansão de programas públicos destinados ao enfrentamento do contexto de calamidade gerado pela disseminação de COVID-19. Ressalto que, a presente MEDIDA CAUTELAR se aplica a todos os entes federativos que, nos termos constitucionais e legais, tenham decretado estado de calamidade pública decorrente da pandemia de COVID-19. Intime-se com urgência. Publique-se. (Grifos acrescidos) 
5.29.	Note-se que a deliberação é clara quanto à flexibilização na interpretação dos dispositivos da LRF apenas em despesas temporárias e excepcionais relacionadas diretamente ao combate à pandemia do coronavírus Covid-19) . O magistrado explica essa posição em trecho da deliberação:
O excepcional afastamento da incidência dos artigos 14, 16, 17 e 24 da LRF e 114, caput, in fine, e § 14, da LDO/2020, durante o estado de calamidade pública e para fins exclusivos de combate integral da pandemia de COVID-19, não conflita com a prudência fiscal e o equilíbrio orçamentário intertemporal consagrados pela LRF, pois não serão realizados gastos orçamentários baseados em propostas legislativas indefinidas, caracterizadas pelo oportunismo político, inconsequência, desaviso ou improviso nas Finanças Públicas; mas sim, gastos orçamentários destinados à proteção da vida, saúde e da própria subsistência dos brasileiros afetados por essa gravíssima situação; direitos fundamentais consagrados constitucionalmente e merecedores de efetiva e concreta proteção.
5.30.	Inclusive, a constitucionalização desse entendimento no artigo 3º da Emenda Constitucional n. 106, publicada em 8/5/2020 e apresentada à frente nesta instrução, levou o Supremo Tribunal Federal, em recentíssimo acórdão proferido em 13/5/2020, a referendar a liminar proferida no âmbito da ADPF 6357 MC/DF e extinguir o feito por perda do objeto. Portanto, a deliberação, transcrita abaixo, ratifica a percepção do Relator sobre a necessidade de se diferenciar os gastos relacionados com a Covid-19 das despesas obrigatórias de caráter continuado para as quais se mantém a influência das normas de finanças públicas:
O Tribunal, por maioria, referendou a medida cautelar deferida e extinguiu a ação por perda superveniente de objeto, nos termos do voto do Relator, vencidos o Ministro Marco Aurélio, que não referendava a medida cautelar deferida, e o Ministro Edson Fachin, que não extinguia a ação. Falaram: pelo requerente, o Ministro José Levi Mello do Amaral Junior, Advogado-Geral da União; e, pelo amicus curiae Associação Brasileira das Secretarias de Finanças das Capitais - ABRASF, o Dr. Ricardo Almeida Ribeiro da Silva. Presidência do Ministro Dias Toffoli. Plenário, 13.05.2020 (Sessão realizada inteiramente por videoconferência - Resolução 672/2020/STF) .
5.31.	Além disso, em 23/3/2020, o Presidente da República ajuizou no STF Arguição de Descumprimento de Preceito Fundamental (ADPF 662 MC/DF) , contra o Projeto de Lei do Senado 55 de 1996, na parte em que altera o art. 20, §3º, da Lei 8.742, de 1993 (LOAS) , dispositivos em debate nos presente autos. 
5.32.	Na petição inicial, o requerente alegou o descumprimento pelo Congresso Nacional dos seguintes preceitos fundamentais: artigos 1º, caput, 2º, 5º, LIV e §2º, 37, 195, §5º, todos da Constituição Federal; e artigos 107 a 113 do Ato das Disposições Constitucionais Transitórias (ADCT) . No dia seguinte, 24/3/2020, o Presidente da República promulgou a Lei 13.981/2020, com o texto original do projeto cujo veto houvera sido derrubado pelo Congresso Nacional.
5.33.	Simultaneamente, a Câmara dos Deputados acelerou a tramitação do Projeto de Lei (PL) 9.236/2017 (PL 1066/2020 - Senado Federal) , que também tinha como escopo alterações na Lei 8.742/1993 em relação ao BPC, tendo o Plenário daquela Casa, por proposta verbal do Presidente Rodrigo Maia, aprovado, por unanimidade, requerimento de urgência (Disponível em: Acesso em: 11 mai 2020) .
5.34.	Em acelerada discussão, que envolveu, também, medidas de combate à pandemia da Covid-19, o colegiado daquela Casa votou substitutivo ao PL 9.236/2017, em sessão conjunta das Comissões de Seguridade Social e Família, Finanças e Tributação e Constituição e Justiça e de Cidadania (Disponível em:  Acesso em 11 mai 2020) .
5.35.	A redação final do PL 9.236/2017 propôs, em relação ao BPC, nova alteração no §3º do artigo 20 da Lei 8.742/1993, recentemente alterado pela Lei 13.981/2020, propondo-se, também, a inclusão dos §§14 e 15 no referido dispositivo e acréscimo do artigo 20-A e respectivos parágrafos, nos seguintes termos:
Art. 20. .............................................................................................................................................
§ 3º Considera-se incapaz de prover a manutenção da pessoa com deficiência ou idosa a família cuja renda mensal per capita seja:
I - igual ou inferior a 1/4 (um quarto) do salário mínimo, até 31 de dezembro de 2020;
II - igual ou inferior a 1/2 (meio) salário mínimo, a partir de 1° de janeiro de 2021.
...................................................
§ 14. O benefício de prestação continuada ou o benefício previdenciário no valor de até um salário mínimo concedidos a idoso acima de 65 anos de idade ou pessoa com deficiência não será computado, para fins de concessão do Benefício de Prestação Continuada, a outro idoso ou pessoa com deficiência da mesma família, no cálculo da renda a que se refere o § 3º deste artigo.
§ 15. O Benefício de Prestação Continuada será devido a mais de um membro da mesma família enquanto atendidos os requisitos exigidos nesta Lei." (NR) 
"Art. 20-A. Em razão do estado de calamidade pública previsto pelo Decreto Legislativo nº 6, de 20 de março de 2020, e da emergência de saúde pública de importância internacional decorrente do coronavírus (Covid-19) , o critério de aferição da renda mensal per capita familiar previsto no inciso I do § 3° do art. 20 poderá ser ampliado para até 1/2 (meio) salário mínimo.
§ 1º A ampliação de que trata o caput ocorrerá na forma de escalas graduais, definidas em regulamento, de acordo com os seguintes fatores, combinados entre si ou isoladamente:
I - o grau da deficiência;
II - a dependência de terceiros para o desempenho de atividades básicas da vida diária;
III - as circunstâncias pessoais e ambientais e os fatores socioeconômicos e familiares que podem reduzir a funcionalidade e a plena participação social da pessoa com deficiência candidata ou idoso;
IV - o comprometimento do orçamento do núcleo familiar de que trata o § 3º do art. 20, exclusivamente com gastos com tratamentos de saúde, médicos, fraldas, alimentos especiais e medicamentos do idoso ou pessoa com deficiência, não disponibilizados gratuitamente pelo Sistema Único de Saúde (SUS) , ou com serviços não prestados pelo Serviço Único de Assistência Social (SUAS) , desde que comprovadamente necessários à preservação da saúde e da vida.
§ 2º O grau da deficiência e o nível de perda de autonomia, representado pela dependência de terceiros para o desempenho de atividades básicas da vida diária, de que tratam, respectivamente, os incisos I e II do §1º deste artigo, serão aferidos, para a pessoa com deficiência, por meio de índices e instrumentos de avaliação funcional a serem desenvolvidos e adaptados para a realidade brasileira, observados os termos dos §§ 1º e 2º do art. 2º da Lei nº 13.146, de 6 de julho de 2015.
§ 3º As circunstâncias pessoais e ambientais e os fatores socioeconômicos de que trata o inciso III do §1º deste artigo levarão em consideração, observado o disposto nos §§ 1º e 2º do art. 2º da Lei nº 13.146, de 2015, entre outros aspectos:
I - o grau de instrução, o nível educacional e cultural do candidato ao benefício;
II - a acessibilidade e adequação do local de residência à limitação funcional, as condições de moradia e habitabilidade, o saneamento básico e o entorno familiar e domiciliar;
III - a existência e disponibilidade de transporte público, de serviços públicos de saúde e de assistência social no local de residência do candidato ao benefício;
IV - a dependência do candidato ao benefício em relação ao uso de tecnologias assistivas; e
V - o número de pessoas que convivem com o candidato ao benefício e a coabitação com outro idoso ou pessoa com deficiência dependente de terceiros para o desempenho de atividades básicas da vida diária.
§ 4º O valor referente ao comprometimento do orçamento do núcleo familiar com gastos com tratamentos de saúde, médicos, fraldas, alimentos especiais e medicamentos do idoso ou  pessoa com deficiência, de que trata o inciso IV do §1º deste artigo, será definido pelo Instituto Nacional do Seguro Social, a partir de valores médios dos gastos realizados pelas famílias exclusivamente com essas finalidades, conforme critérios definidos em regulamento, facultada ao interessado a possibilidade de comprovação, nos termos do referido regulamento, de que os gastos efetivos ultrapassam os valores médios."
5.36.	Verifica-se que o projeto trouxe de volta a conformação da norma anterior à alteração operada pela Lei 13.981/2020, com limite familiar mensal per capita de renda até 1/4 do salário mínimo, até 31/12/2020, com aumento à metade do salário mínimo, a partir de 1º/1/2021. 
5.37.	Além disso, o artigo 20-A proposto possibilitaria a ampliação imediata do número de beneficiários para o conjunto de pessoas com renda per capita familiar mensal de até meio salário mínimo, a depender apenas da definição de escalas graduais definidas em regulamento a ser editado pelo Poder Executivo, com base nos fatores indicados no dispositivo.
5.38.	A materialização desses benefícios com a regulamentação, assim como os gastos realizados com as modificações previstas para o exercício de 2021, certamente, recuperam as discussões quanto à necessidade de fontes orçamentárias e medidas de compensação, que culminou na presente representação, por serem despesas obrigatórias de caráter continuado. 
5.39.	Destaque-se que essa conclusão se mantém mesmo com a citação expressa, no caput do artigo 20-A, do Decreto Legislativo 6/2020 e das circunstâncias de emergência em saúde pública decorrentes da Covid-19.
5.40.	Ainda que essa conformação do BPC possibilite o incremento de renda a mais famílias, trata-se de gastos não temporários e desvinculados estritamente do contexto de crise vivido pelo país, com inevitável remessa ao debate anterior relacionado a despesas obrigatórios de caráter continuado que se manterão por anos ou décadas. Não cabem, portanto, no seio da discussão do Decreto Legislativo 6/2020.
5.41.	Destaque-se, por oportuno, que, no mesmo projeto de lei, a Câmara dos Deputados inseriu a concessão de auxílio emergencial no valor de R$ 600,00, relacionado à crise da Covid-19. Essa despesa sim, sem qualquer discussão, insere-se no contexto do Decreto Legislativo n. 6/2020 e da crise da Covid-19, bem como da ADI 6357 MC/DF, sem que, excepcionalmente, seja necessária demonstração de adequação e compensação orçamentárias, afastando-se os dispositivos pertinentes na LRF e na Constituição Federal.
5.42.	Assim, no mesmo projeto de lei, constam dois grupos de despesas: incremento no BPC a partir do exercício de 2021 e possível aumento nos benefícios atuais, caso se regulamente a matéria, ambas as hipóteses caracterizadas como despesas obrigatórias de caráter continuado; e auxílio emergencial, inserido no contexto do Decreto Legislativo 6/2020. Faz-se necessário estar atento a essa distinção.
5.43.	Nessa linha, ao consultar, nos sítios da Câmara dos Deputados e do Senado Federal na internet, os documentos que instruem o Projeto de Lei 9236/2017 (PL 1066/2020 - Senado Federal) , verifica-se não haver demonstração em nenhum texto acerca das medidas de compensação para as despesas obrigatórias de caráter continuado originárias da possível regulamentação ou do incremento da renda previsto para 2021, propostos pelo Poder Legislativo.
5.44.	Constata-se apenas, no substitutivo apresentado em 26/3/2020, referência genérica à questão orçamentária e financeira, nos seguintes termos:
'Pela Comissão de Finanças e Tributação, sou pela adequação financeira e orçamentária de toda a matéria.'
 (Disponível em:Acesso em 13 mai 2020) 
5.45.	Cite-se, ainda, trecho relevante da discussão que se travou no âmbito da reunião conjunta, conforme participação por videoconferência do Relator do projeto, Deputado Marcelo Aro (Bloco/PP - MG) :
Pela Comissão de Finanças e Tributação, ainda que o projeto não se encontra instruído com a estimativa de impacto financeiro e orçamentário e que não haja indicação de fonte de custeio tendo em vista de que se trata de despesa para combate aos efeitos de emergência de saúde pública de importância internacional relacionado ao coronavírus, que dependem da abertura de crédito extraordinário e que não constituem despesas de caráter contínuo, mas emergencial, somos pela não implicação orçamentária e financeira.
 (Disponível em:Acesso em 12 mai 2020) 
5.46.	Verifica-se, portanto, que tanto a possibilidade de aumento dos beneficiários do BPC quanto o auxílio emergencial foram colocados no mesmo patamar de envolvimento no combate à pandemia do Covid-19 e desnecessidade de cumprimento das normas de finanças públicas, sem qualquer diferenciação.
5.47.	De toda sorte, a matéria restou aprovada na Câmara dos Deputados nesta conformação e encaminhada ao Senado Federal, tendo nova numeração (Projeto de Lei 1.066/2020) . Após emenda redacional, o documento foi encaminhado ao Presidente da República, que sancionou parcialmente o projeto, culminando na Lei 13.982, de 2/4/2020. Apresenta-se, para melhor entendimento, o texto atual da Lei 8.742/1993, com a referida mudança legislativa e as partes que interessam ao debate:
Art. 20. O benefício de prestação continuada é a garantia de um salário-mínimo mensal à pessoa com deficiência e ao idoso com 65 (sessenta e cinco) anos ou mais que comprovem não possuir meios de prover a própria manutenção nem de tê-la provida por sua família. (Redação dada pela Lei nº 12.435, de 2011) (Vide Lei nº 13.985, de 2020) 
 (...) 
§3º Considera-se incapaz de prover a manutenção da pessoa com deficiência ou idosa a família cuja renda mensal per capita seja: (Redação dada pela Lei nº 13.982, de 2020) 
I - igual ou inferior a 1/4 (um quarto) do salário-mínimo, até 31 de dezembro de 2020; (Incluído pela Lei nº 13.982, de 2020) 
 (...) 
§14. O benefício de prestação continuada ou o benefício previdenciário no valor de até 1 (um) salário-mínimo concedido a idoso acima de 65 (sessenta e cinco) anos de idade ou pessoa com deficiência não será computado, para fins de concessão do benefício de prestação continuada a outro idoso ou pessoa com deficiência da mesma família, no cálculo da renda a que se refere o § 3º deste artigo. (Incluído pela Lei nº 13.982, de 2020) 
§ 15. O benefício de prestação continuada será devido a mais de um membro da mesma família enquanto atendidos os requisitos exigidos nesta Lei. (Incluído pela Lei nº 13.982, de 2020) 
Art. 20-A. Em razão do estado de calamidade pública reconhecido pelo Decreto Legislativo nº 6, de 20 de março de 2020, e da emergência de saúde pública de importância internacional decorrente do coronavírus (Covid-19) , o critério de aferição da renda familiar mensal per capita previsto no inciso I do § 3º do art. 20 poderá ser ampliado para até 1/2 (meio) salário-mínimo. (Incluído pela Lei nº 13.982, de 2020) 
§1º A ampliação de que trata o caput ocorrerá na forma de escalas graduais, definidas em regulamento, de acordo com os seguintes fatores, combinados entre si ou isoladamente: (Incluído pela Lei nº 13.982, de 2020) 
I - o grau da deficiência; (Incluído pela Lei nº 13.982, de 2020) 
II - a dependência de terceiros para o desempenho de atividades básicas da vida diária; (Incluído pela Lei nº 13.982, de 2020) 
III - as circunstâncias pessoais e ambientais e os fatores socioeconômicos e familiares que podem reduzir a funcionalidade e a plena participação social da pessoa com deficiência candidata ou do idoso; (Incluído pela Lei nº 13.982, de 2020) 
IV - o comprometimento do orçamento do núcleo familiar de que trata o § 3º do art. 20 exclusivamente com gastos com tratamentos de saúde, médicos, fraldas, alimentos especiais e medicamentos do idoso ou da pessoa com deficiência não disponibilizados gratuitamente pelo Sistema Único de Saúde (SUS) , ou com serviços não prestados pelo Serviço Único de Assistência Social (Suas) , desde que comprovadamente necessários à preservação da saúde e da vida. (Incluído pela Lei nº 13.982, de 2020) 
§ 2º O grau da deficiência e o nível de perda de autonomia, representado pela dependência de terceiros para o desempenho de atividades básicas da vida diária, de que tratam, respectivamente, os incisos I e II do § 1º deste artigo, serão aferidos, para a pessoa com deficiência, por meio de índices e instrumentos de avaliação funcional a serem desenvolvidos e adaptados para a realidade brasileira, observados os termos dos §§ 1º e 2º do art. 2º da Lei nº 13.146, de 6 de julho de 2015. (Incluído pela Lei nº 13.982, de 2020) 
§ 3º As circunstâncias pessoais e ambientais e os fatores socioeconômicos de que trata o inciso III do § 1º deste artigo levarão em consideração, observado o disposto nos §§ 1º e 2º do art. 2º da Lei nº 13.146, de 2015, entre outros aspectos: (Incluído pela Lei nº 13.982, de 2020) 
I - o grau de instrução e o nível educacional e cultural do candidato ao benefício; (Incluído pela Lei nº 13.982, de 2020) 
II - a acessibilidade e a adequação do local de residência à limitação funcional, as condições de moradia e habitabilidade, o saneamento básico e o entorno familiar e domiciliar; (Incluído pela Lei nº 13.982, de 2020) 
III - a existência e a disponibilidade de transporte público e de serviços públicos de saúde e de assistência social no local de residência do candidato ao benefício; (Incluído pela Lei nº 13.982, de 2020) 
IV - a dependência do candidato ao benefício em relação ao uso de tecnologias assistivas; e (Incluído pela Lei nº 13.982, de 2020) 
V - o número de pessoas que convivem com o candidato ao benefício e a coabitação com outro idoso ou pessoa com deficiência dependente de terceiros para o desempenho de atividades básicas da vida diária (Incluído pela Lei nº 13.982, de 2020) 
§ 4º O valor referente ao comprometimento do orçamento do núcleo familiar com gastos com tratamentos de saúde, médicos, fraldas, alimentos especiais e medicamentos do idoso ou da pessoa com deficiência, de que trata o inciso IV do § 1º deste artigo, será definido pelo Instituto Nacional do Seguro Social, a partir de valores médios dos gastos realizados pelas famílias exclusivamente com essas finalidades, conforme critérios definidos em regulamento, facultada ao interessado a possibilidade de comprovação, nos termos do referido regulamento, de que os gastos efetivos ultrapassam os valores médios. (Incluído pela Lei nº 13.982, de 2020) 
5.48.	O Presidente da República vetou as mudanças propostas de ampliação da renda mensal per capita familiar passível de recebimento do BPC para meio salário mínimo, a partir de 1º/1/2021, prevista para inserção no inciso II do §3º do artigo 20 da LOAS, exatamente pela incompatibilidade com os dispositivos vinculados às finanças públicas, conforme se nota nas razões do veto:
A propositura legislativa, ao manter de forma objetiva o valor do critério para a percepção do Benefício de Prestação Continuada (BPC) no valor de 1/2 salário mínimo, a partir de 1º de janeiro de 2021, viola as regras do art. 113 do ADCT, bem como do arts. 16 e 17 da Lei de Responsabilidade Fiscal e ainda do art. 116 da Lei de Diretrizes Orçamentárias para 2020 (Lei nº 13.898, de 2019) . Ademais, o dispositivo contraria o interesse público ao não se permitir a determinação de critérios para a adequada focalização do benefício.
5.49.	Os demais dispositivos vinculados às modificações do BPC foram mantidos nos termos da redação final do projeto transcrita acima, sendo que o Presidente da República vetou, também, outros dispositivos inseridos no contexto do auxílio emergencial, não relacionados ao presente debate.
5.50.	Em 3/4/2020, portanto um dia depois da edição da Lei 13.982/2020, o Ministro Gilmar Mendes proferiu decisão no âmbito da ADPF 662 MC/DF e reconheceu a necessidade de se fazer distinção entre os gastos vinculados ao combate à pandemia da Covid-19 e às despesas obrigatórias de caráter continuado, para as quais as exigências da LRF se mantém:
A suspensão desses dispositivos não parece afetar a discussão colocada na presente ADI. Isso porque a majoração do Benefício de Prestação Continuada não consubstancia medida emergencial e temporária voltada ao enfrentamento do contexto de calamidade da COVID-19. Ao contrário de outros benefícios emergenciais, a majoração do BPC nos termos propostos tem caráter permanente, ou seja, trata-se de uma expansão definitiva do benefício, que sequer está condicionada ao período de crise. 
A necessidade de se fazer um distinguishing entre as medidas temporárias de combate à crise do Coronavírus e as medidas de expansão permanente do gasto público foi destacada pelo Professor Marcos Mendes em artigo recentemente publicado. (...) 
 (...) 
Como destacado pelo economista, a expansão do BPC nos termos propostos implicará custo de R$ 20 bilhões por ano aos cofres públicos. Em um juízo comparativo com outras medidas temporárias e limitadas de contenção da crise, a ampliação permanente do BPC teria o condão de exponencializar a projeção da dívida pública nacional nos próximos anos. 
Assim, por todo exposto acima, compreendo que o período emergencial não constitui motivo suficiente para se afastar a exigência constitucional da correspondente fonte de custeio para ampliação de benefício assistencial, sobretudo por se tratar de proposta de majoração permanente da prestação continuada.
5.51.	Diante disso, o magistrado proferiu decisão cautelar, suspendendo-se a eficácia artigo 20, §3º, da Lei 8.742, na redação dada pela Lei 13.981, de 24 de março de 2020, até que sobrevenham as condições previstas na Constituição e na LRF para a execução de despesas dessa natureza:
Concedo, em parte, a medida cautelar postulada, ad referendum do Plenário, apenas para suspender a eficácia do art. 20, § 3º, da Lei 8.742, na redação dada pela Lei 13.981, de 24 de março de 2020, enquanto não sobrevier a implementação de todas as condições previstas no art. 195, §5°, da CF, art. 113 do ADCT, bem como nos arts. 17 e 24 da LRF e ainda do art. 114 da LDO.
5.52.	Ressalte-se que esse posicionamento está condizente com os dispositivos inseridos na recentíssima Emenda Constitucional n. 106, publicada no Diário Oficial da União de 8/5/2020, que instituiu regime extraordinário fiscal, financeiro e de contratações para enfrentamento de calamidade pública nacional decorrente de pandemia, informalmente conhecida como "orçamento de guerra".
5.53.	O artigo 3º do referido documento, transcrito abaixo, é expresso em diferenciar as despesas permanentes dos gastos direcionados ao enfrentamento da crise da Covid-19, afastando-se as normas de finanças públicas apenas nesse último caso:
Art. 3º Desde que não impliquem despesa permanente, as proposições legislativas e os atos do Poder Executivo com propósito exclusivo de enfrentar a calamidade e suas consequências sociais e econômicas, com vigência e efeitos restritos à sua duração, ficam dispensados da observância das limitações legais quanto à criação, à expansão ou ao aperfeiçoamento de ação governamental que acarrete aumento de despesa e à concessão ou à ampliação de incentivo ou benefício de natureza tributária da qual decorra renúncia de receita.
5.54.	Entretanto, ao se observar a parte dispositiva da decisão liminar prolatada na ADPF 662 MC, em que pese condizente com ordenamento pátrio, deixou de enfrentar as modificações trazidas pela Lei 13.982/2020, por certo, por ter se limitado ao escopo do pedido do Presidente da República, não obstante a questão de fundo se aplique integralmente à nova conjuntura.
5.55.	Sobre esse ponto, cabe relembrar que o caput c/c o §1º do artigo 20-A da Lei 8.742/1993, incluídos pela Lei 13.982/2020, conforme transcrição acima, permitem que o critério de aferição da renda familiar mensal per capita previsto no inciso I do §3º do artigo 20 possa ser ampliado para até 1/2 (meio) salário-mínimo, na forma de escalas graduais definidas em regulamento. O dispositivo relaciona essa mudança ao estado de calamidade pública reconhecido pelo Decreto Legislativo n. 6/2020 e à crise da Covid-19.
5.56.	Essa relação poderia ensejar discussão sobre a necessidade de atendimento dessas despesas às normas de finanças públicas discutidas nos presentes autos. Todavia, ao analisar as mudanças empreendidas pela Lei 13.982/2020, não se tem dúvida quanto às características de obrigatoriedade e continuidade que esses gastos terão quando da regulamentação, impondo-se a adequação ao orçamento ordinário e a indicação de medidas de compensação, além do cumprimento de todas as normas de finanças públicas incidentes a esse tipo de despesa.
5.57.	Observe-se que, após o veto pelo Presidente da República ao inciso II do §3º do artigo 20, na forma proposta pelo Projeto 9.236/2017, o dispositivo restou configurado, nos seguintes termos, na Lei 8.742/1993, com as alterações da Lei 13.982/2020:
§3º Considera-se incapaz de prover a manutenção da pessoa com deficiência ou idosa a família cuja renda mensal per capita seja:
I - igual ou inferior a 1/4 (um quarto) do salário-mínimo, até 31 de dezembro de 2020; (Grifos acrescidos) 
5.58.	Assim, o BPC será pago na conformação anterior apenas até 31/12/2020, o que, por certo, obrigará o Poder Executivo a regulamentar o artigo 20-A da Lei 8.742/1993 até o fim desse exercício, sob pena de inviabilizar novos pedidos de benefícios. Dada a relevância dessa espécie no contexto de assistência social do país, a hipótese de deixar de se discutir a questão é sobremaneira improvável. Caso não haja regulamentação, por certo, o Poder Legislativo novamente legislará sobre a matéria.
5.59.	De qualquer forma, verifica-se que a ampliação do critério de aferição da renda familiar mensal per capita para até meio salário mínimo prevista no artigo 20-A no caso de efetiva regulamentação, não tem a temporariedade exigida no contexto do Decreto Legislativo n. 6/2020 e da crise do coronavírus. Ao contrário, na forma como restou estabelecida a mudança, a interpretação que se mantém é similar à manutenção do inciso II do §3º do artigo 20 da norma, revogado pelo Presidente da República, com o acréscimo passando a vigorar a partir de 1º/1/2021. Não se trata senão do mesmo BPC, com ampliação dos critérios.
5.60.	De fato, como se nota nas discussões empreendidas no âmbito da Câmara dos Deputados, o artigo 20-A tinha como objetivo possibilitar que o pagamento com base na ampliação da renda para meio salário mínimo fosse possível ainda em 2020, em casos específicos regulamentados pelo Poder Executivo. Transcreve-se nesse sentido do Relator, deputado Marcelo Aro (Bloco/PP - MG) :
Em relação à questão do BPC, eu queria fazer um esclarecimento aqui para todo o Plenário. Acho que o que nós estamos fazendo, o grosso que nós estamos mudando na questão do BPC, é que nós estamos colocando que, para este ano, têm direito ao BPC aquelas pessoas que têm uma renda per capita de até um quarto do salário mínimo.
Em alguns casos específicos, contudo, dependendo do tanto que for grave a doença, a enfermidade ou a necessidade do idoso, pode chegar até meio salário mínimo per capita ainda para este ano de 2020. Para o ano de 2021, está válida a decisão do Congresso Nacional, que nós fizemos, para que aumente para meio salário mínimo. Então, para a partir de 2021, o meu relatório está com essa redação.
5.61.	Dessa forma, a intenção desde o princípio foi regulamentar a estrutura do BPC em sua natureza de despesa obrigatória de caráter continuado, seja com a possibilidade de ampliação dos benefícios, de imediato, em 2020; ou, posteriormente, em 2021. 
5.62.	Todavia, quando do veto ao inciso II do §3º do artigo 20 proposto no PL 9.236/2017, o Chefe do Poder Executivo apenas postergou o imbróglio para o próximo exercício, haja vista que a regulamentação do artigo 20-A depende da vontade do próprio Presidente da República, podendo não fazê-lo de imediato. De toda sorte, caso não se emita decreto regulamentar, por certo, a questão deverá ser objeto novamente de embates no âmbito do Congresso Nacional em 2021.
5.63.	Não há dúvida de que a indicação de fontes de recursos e medidas de compensação nas outras despesas para as quais ainda incidem os dispositivos constitucionais e legais de controle das finanças públicas será fortemente influenciada pelos estratosféricos gastos com a Covid-19 e, portanto, dificultosa, dada a natural escassez de recursos. 
5.64.	Igualmente verdadeira é a necessidade de se manterem hígidas o quanto possível as normas de controle orçamentário e financeiro constantes da Constituição Federal e da LRF, sob pena de se agravar a situação fiscal do país a patamares ainda mais insustentáveis. Em razão disso, cabe a esta Corte distinguir adequadamente os gastos destinados à calamidade pública declarada em março e exigir o cumprimento das normas naquelas despesas não inseridas nessa conjuntura, como impõe a recentíssima Emenda Constitucional n. 106/2020. 
5.65.	Diante dessa conjuntura, resta aos Poderes instituídos impedir o surgimento de gastos não previstos, dada a quase certa impossibilidade de se indicarem fontes de recursos para custearem novas despesas; bem como postergar rubricas cujas medidas de compensação estejam pendentes, como no caso em epígrafe.
5.66.	De todo modo, dentro do contexto de atuação desta Corte, faz-se necessário enfrentar a possibilidade de regulamentação do artigo 20-A da Lei 8.742/1993, inserido pela Lei 13.982/2020, haja vista que, assim como na mudança empreendida pela Lei 13.981/2020, também não foram cumpridos os requisitos previstos no artigo 195, §5°, da Constituição Federal, artigo 113 do ADCT, bem como nos artigos 17 e 24 da LRF e ainda no artigo 114 da LDO. Logo, não é o caso de perda de objeto da representação, como requer o recorrente.
5.67.	Não é o caso, também, de proferir determinação para que o Poder Legislativo promova o cumprimento dos dispositivos legais, pois estaria esta Corte incorrendo em intervenção no próprio processo legislativo, o que ultrapassa os limites de atuação do Tribunal. Além disso, já há lei aprovada sobre a matéria, de modo a ser o Poder Executivo o executor das despesas decorrentes da nova legislação, restando ao Tribunal direcionar a ele o controle. 
5.68.	Não se pode olvidar que tem o Presidente da República e a respectiva base parlamentar outras esferas de atuação no controle do cumprimento das normas de finanças públicas, como se fez, inclusive, no presente caso, com o ajuizamento da competente ação junto ao Supremo Tribunal Federal.
5.69.	Digna de nota, nesse sentido, é a nova redação do artigo 114, caput e §1º, da LDO 2020, com redação dada pela Lei 13.983/2020, transcritos abaixo, que atribui ao proponente da medida legislativa a demonstração da adequação das despesas ao orçamento e respectivas medidas de compensação:
Art. 114. As proposições legislativas e as suas emendas, conforme o disposto no art. 59 da Constituição, que, direta ou indiretamente, importem ou autorizem diminuição de receita primária não tributária ou de receitas financeiras com impacto primário ou aumento de despesa primária da União deverão estar acompanhadas de estimativas desses efeitos no exercício em que entrarem em vigor e nos dois exercícios subsequentes, e detalharão a memória de cálculo respectiva e a compensação correspondente para fins de adequação orçamentária e financeira e a compatibilidade com as disposições constitucionais e legais que regem a matéria. 
§1º O proponente é o responsável pela elaboração e pela apresentação das estimativas a que se refere o caput. 
5.70.	O normativo é relevante, pois atribui responsabilidade àquele que propuser diminuição de receitas ou aumento de despesas primárias para delimitar a origem dos recursos, possibilitando, inclusive, que esta Corte atue proativamente na eficácia de normas aprovadas, em caso de falhas em relação a esse dispositivo.
5.71.	Por fim, esta Corte evita proferir determinação para que o jurisdicionado observe a legislação vigente. Entretanto, no presente caso, resta ao Tribunal atuação excepcional nesse sentido, tendo em vista a enorme celeuma envolvida na questão.
5.72.	Assim, tendo em vista a decisão proferida na ADPF 662 MC/DF e diante dos limites de atuação desta Corte, conforme o Acórdão 1907/2019-TCU-Plenário, sob a relatoria do Ministro Raimundo Carreiro, cabe determinação ao Ministério da Economia para que atente, quando da regulamentação do artigo 20-A e respectivos parágrafos da Lei 8.742/1993, com redação dada pela Lei 13.982/2020, para a obrigatoriedade de observância ao que determina a legislação vigente aplicável às Finanças Públicas, especialmente, os artigos 195, §5°, da Constituição Federal; 113 do ADCT; 16, 17 e 24 da LRF e ainda os dispositivos pertinentes da LDO em vigor, sob pena de inviabilizar a execução de despesas derivadas da norma.
CONCLUSÃO
6.	Das análises anteriores, conclui-se que:
a) Medidas legislativas que forem aprovadas sem a devida adequação orçamentária e financeira e em inobservância ao que determina a legislação vigente, especialmente o artigo 167 da Constituição Federal, o artigo 113 do ADCT, os artigos 14, 15, 16, 17 e 24 da LRF; e os dispositivos pertinentes da LDO em vigor somente podem ser aplicadas se forem satisfeitos os requisitos previstos na citada legislação; e 
b) Desde que não impliquem despesa permanente, as proposições legislativas e os atos do Poder Executivo com propósito exclusivo de enfrentar a calamidade e suas consequências sociais e econômicas, com vigência e efeitos restritos à sua duração, ficam dispensados da observância das limitações legais quanto à criação, à expansão ou ao aperfeiçoamento de ação governamental que acarrete aumento de despesa e à concessão ou à ampliação de incentivo ou benefício de natureza tributária da qual decorra renúncia de receita.
6.1.	Assim, tendo em vista a alteração da conjuntura do país com a instauração da crise do coronavírus e diante das mudanças legislativas que ocorreram após a prolação da deliberação recorrida, bem como as medidas judiciais envolvidas nas modificações na concessão do BPC, mostra-se desatualizada a determinação contida no item 9.2 da deliberação recorrida, cabendo deliberação em definitivo da representação.
6.2.	Diante disso, cabe alteração no referido mandamento, de modo a se proferir determinação ao Ministério da Economia e à Casa Civil da Presidência da República para que atentem, quando da regulamentação do artigo 20-A e respectivos parágrafos da Lei 8.742/1993, com redação dada pela Lei 13.982/2020, para a obrigatoriedade de observância  ao que determina a legislação vigente aplicável às Finanças Públicas, especialmente, os artigos 195, §5°, da Constituição Federal; 113 do ADCT; 16, 17 e 24 da LRF e, ainda, os dispositivos pertinentes da LDO em vigor, sob pena de inviabilizar a execução de despesas derivadas da norma
PROPOSTA DE ENCAMINHAMENTO
7.	Diante do exposto, com fundamento no artigo 48, da Lei 8.443/1992, submetem-se os autos à consideração superior, com posterior encaminhamento ao Gabinete do Relator, propondo:
a)	conhecer do recurso interposto e, no mérito, dar-lhe provimento para, em substituição à determinação contida no item 9.2 do acórdão recorrido, determinar ao Ministério da Economia e à Casa Civil da Presidência da República para que atentem, quando da regulamentação do artigo 20-A e respectivos parágrafos da Lei 8.742/1993, com redação dada pela Lei 13.982/2020, para a obrigatoriedade de observância ao que determina a legislação vigente aplicável às Finanças Públicas, especialmente, os artigos 195, §5°, da Constituição Federal; 113 do ADCT; 16, 17 e 24 da LRF e, ainda, os dispositivos pertinentes da LDO em vigor, sob pena de se inviabilizar a execução de despesas derivadas da norma;
b)	comunicar a deliberação que vier a ser proferida à recorrente e aos demais interessados.
8.	O Diretor da Serur anuiu ao referido encaminhamento.
9.	O Secretário da unidade técnica se manifestou da seguinte forma - transcrição parcial com os ajustes pertinentes:
	"12. Acompanho o exame quanto ao provimento ao recurso e à perda de objeto da matéria tratada na determinação constante do item 9.2 do Acórdão 593/2020-TCU-Plenário, mas divirjo no que se refere à elucubração do art. 20-A da Lei 8.742/1993 como possível solução à lacuna normativa em razão do veto presidencial ao inciso II do § 3º do art. 20 da norma. A partir de uma interpretação literal do dispositivo, penso se tratar de regra de eficácia restrita, aplicável exclusivamente ao contexto da pandemia enquanto perdurar o estado de calamidade pública no país. Do ponto de vista teleológico, e considerando o contexto econômico e social do Brasil, entendo que a finalidade do legislador consiste no abrandamento do requisito para a concessão do benefício com o objetivo de enfrentar a profunda desigualdade e amparar um maior número de famílias durante o contexto emergencial, o que, por um lado minimiza o efeito recessivo sobre a economia e, lado outro disponibiliza recursos à sobrevivência da população de baixa renda. Nesse contexto, a regra encontra-se excepcionalizada em relação aos limites financeiros e orçamentários impostos pela LRF e CF.
	13. Nessa linha, diferentemente da tese do auditor responsável pela instrução do feito, concluo pela impossibilidade de se estender a regulamentação do art. 20-A para além da situação transitória, temporária e emergencial a que se destina. Nesse sentido, ao flexibilizar as restrições financeiras e orçamentárias, o próprio STF alerta sobre não se confundir despesas relacionadas à situação excepcional da Covid-19 com aquelas pertinentes ao custeio ordinário e permanente, as quais continuam subordinadas às regras da LRF e da CF. Por consequência, observo que, para a majoração de despesas de assistência ou previdência social de caráter continuado, remanesce inafastável a adequação e a compensação financeira por meio de aumento de tributo ou redução de despesa, nos termos do art. 195, § 5º da CF e dos arts. 16, 17, §1º, da LRF. 
	14. Relativamente à lacuna normativa para a concessão do BPC a partir de 2021, penso que deva ser avaliada após a pandemia e, dada a relevância e a urgência da matéria, entendo que possa ser eventualmente regulamentada via medida provisória.
	15. Ademais, observo que o exame em sede recursal quanto ao alcance da regulamentação do art. 20-A extrapola o princípio processual da adstrição, ou seja, ultrapassa a questão enfrentada pelo Tribunal (alteração do critério do § 3º do art. 20 da Lei 8.742/1992) , o que, em razão da preclusão consumativa derivada da interposição do presente recurso, impossibilitaria a impugnação da nova determinação por parte do Ministério da Economia. 
	16. Por fim, quanto à forma da proposta do auditor, ressalto que, nos termos da Resolução TCU 315/2020, a determinação é medida mandamental de caráter corretivo com vistas a impor a adoção de providências concretas e imediatas e, em regra, deve vir acompanhada de prazo para execução. Nesse passo, caso o Tribunal decida por acolher a sugestão da subunidade da Serur, creio que seria mais adequada a expedição de recomendação, que é deliberação colaborativa, apresentando ao destinatário oportunidades de melhoria, com a finalidade de contribuir para o aperfeiçoamento da gestão ou dos programas e ações de governo. 
	17. Ante todo o exposto, proponho o conhecimento e o provimento ao recuso interposto pela Secretaria Executiva do Ministério da Economia para tornar insubsistente a determinação constante do item 9.2 do Acórdão 593/2020-TCU-Plenário."
	É o relatório.

Rodrigo Figueiredo Paiva (OAB 18.355-ES), representando o Ministério da Economia

Não atuou.

REPRESENTAÇÃO. LEI QUE AUTORIZOU A CRIAÇÃO DE DESPESA SEM A RESPECTIVA FONTE DE CUSTEIO E SEM A ESTIMATIVA DO IMPACTO ORÇAMENTÁRIO-FINANCEIRO NO EXERCÍCIO EM QUE DEVA ENTRAR EM VIGOR E NOS DOIS SUBSEQUENTES. DECISÃO QUE EXPEDIU DETERMINAÇÃO AO MINISTÉRIO DA ECONOMIA. PEDIDO DE REEXAME. ALTERAÇÃO DO QUADRO NORMATIVO ACERCA DA MATÉRIA. CONHECIMENTO E PROVIMENTO PARCIAL PARA O FIM DE TORNAR INSUBSISTENTE A DETERMINAÇÃO RECORRIDA. NÃO ATENDIMENTO DE OUTROS PEDIDOS DO RECORRENTE. SUBMISSÃO DA MATÉRIA À APRECIAÇÃO DO RELATOR A QUO.

REPRESENTAÇÃO (REPR)

Secretaria de Recursos (SERUR); Secretaria de Macroavaliação Governamental (SEMAG).

Cuidam os autos de pedido de reexame interposto pela Secretaria Executiva do Ministério da Economia (SE/ME) contra o Acórdão 593/2020-TCU-Plenário.
2.	O presente feito trata, originalmente, de representação formulada pelo titular do referido órgão, com pedido de medida cautelar, em face de possível irregularidade na criação de despesas decorrentes do Projeto de Lei 55/1996, que veio a se consubstanciar na Lei 13.981, de 27 de março de 2020, que alterou a Lei 8.742, de 7 de dezembro de 1993.
3.	Conforme exposto na instrução da Secretaria de Macroavaliação Governamental (Semag) , em exame preliminar da matéria, o referido projeto de lei elevou o limite da renda familiar per capita para fins de concessão do benefício de prestação continuada - BPC, de 1/4 de salário mínimo para meio salário mínimo.
4.	Segundo a unidade técnica, teria havido autorização para criação de despesa obrigatória de caráter continuado, sem a indicação da respectiva fonte de custeio e sem a estimativa do impacto orçamentário-financeiro no exercício em que deva entrar em vigor e nos dois subsequentes, violando, na visão do autor da representação, as regras do art. 113 do ADCT, bem como dos arts. 16 e 17 da Lei de Responsabilidade Fiscal e do art. 114 da Lei de Diretrizes Orçamentárias para 2019 (Lei 13.707/2018) .
5.	Por meio de despacho, o Ministro Bruno Dantas decidiu conhecer da representação e:
"II) determinar, em razão do pedido formulado pelo representante, cautelarmente, nos termos do art. 276, caput, do Regimento Interno, ao Ministério da Economia que somente reconheça/conceda/aprove direitos aos benefícios aprovados pelo Projeto de Lei do Senado 55, de 1996 (PL 3.055, de 1997 - Câmara dos Deputados) quando sobrevier a implementação de todas as condições previstas no art. 195, § 5°, da Constituição Federal, art. 113 do ADCT, bem como nos arts. 16, 17 e 24 da Lei de Responsabilidade Fiscal e ainda no art. 114 da Lei de Diretrizes Orçamentárias, em sintonia com a resposta à Consulta veiculada pelo Acórdão 1907/2019-TCU-Plenário;  
III) determinar, nos termos do art. 276, § 3º, do Regimento Interno, a oitiva do Ministério da Economia e da Casa Civil da Presidência da República, para, no prazo de 15 dias, manifestar-se sobre os fatos apontados na representação formulada pelo Sr. Marcelo Pacheco dos Guaranys, Secretário Executivo do Ministério da Economia, especialmente quanto à criação de despesa obrigatória de caráter continuado, por meio da aprovação do Projeto de Lei do Senado 55, de 1996 (PL 3.055, de 1997 - Câmara dos Deputados) , que altera a Lei 8.742, de 07 de dezembro de 1993, sem que se tenha indicado a respectiva fonte de custeio e a estimativa de impacto orçamentário e financeiro, violando assim as regras previstas no art. 195, § 5°, da Constituição Federal, art. 113 do ADCT, bem como do arts. 16, 17 e 24 da Lei de Responsabilidade Fiscal e ainda do art. 114 da Lei de Diretrizes Orçamentárias;"
6.	Diante da rápida alteração das circunstâncias fáticas e econômicas por conta do surgimento da crise sanitária decorrente do coronavírus (Covid-19) , o Ministro Relator a quo trouxe novas considerações a respeito da matéria, ao submeter a cautelar à deliberação do Plenário. Nesse contexto, o Tribunal decidiu, por meio do Acórdão 593/2020-TCU-Plenário:
"9.1. com fulcro no art. 157 do Regimento Interno/TCU, sobrestar a apreciação da presente representação por 15 dias, com a suspensão dos efeitos da medida cautelar adotada pelo relator por meio do despacho contido na peça 10 destes autos, transcrito no Relatório que precede este acórdão, bem como as medidas acessórias constantes no mencionado despacho; 
9.2. determinar ao Ministério da Economia que apresente, no prazo de 10 dias, plano de ação com as medidas a serem adotadas com vistas a dar execução à Lei 8.742/1993, consideradas as alterações promovidas pelo Projeto de Lei 55/ 1996 (PL 3055/1997 - Câmara dos Deputados) ."
7.	Irresignada com esta deliberação, a Secretaria Executiva do Ministério da Economia ingressou com o presente pedido de reexame, a fim de que (peça 29, p. 6) :
'1. reconheça-se a perda do objeto da representação decorrente da alteração legislativa promovida pela promulgação da Lei nº 13.982, de 2 de abril de 2020, que deu nova redação ao art. 20 da Lei nº 8.742/1993, posto que repristinado o critério de renda 'igual ou inferior a 1/4 (um quarto) do salário mínimo';
2. acaso superada a preliminar, seja reconhecida a inviabilidade da execução das despesas que decorram da mencionada alteração do § 3º do art. 20 da Lei nº 8.742/93, enquanto não devidamente cumpridas as medidas de compensação previstas no ordenamento jurídico pátrio;
3. seja reconhecida a inadequação da determinação endereçada ao Ministério da Economia no item 9.2 do Acórdão 593/2020-TCU-Plenário, para apresentação de plano de ação com as medidas a serem adotadas com vistas a dar execução à Lei 8.742/1993, consideradas as alterações promovidas pelo Projeto de Lei nº 55/1996, uma vez que há limites à governabilidade do ME em propor um plano de ação à revelia do Poder Legislativo, que detém as melhores condições para promover o tradeoff necessário para dar execução à mencionada legislação;
4. caso os pedidos supracitados não sejam acolhidos, amplie-se o prazo para que esta pasta apresente, até o dia 15 de setembro de 2021, propostas com vistas a dar execução à Lei nº 8.742/93, consideradas as alterações introduzidas pelo PL 55/1996 (PL 3055/1997 da Câmara dos Deputados) , tendo em vista a expectativa de que haverá maior clareza para a definição de qualquer proposta após a consolidação do Projeto de Lei Orçamentária - PLOA de 2022; e
5. por fim, caso a prorrogação supracitada não seja acolhida, sugere-se o prazo de 60 dias após o fim do estado de calamidade pública reconhecido pelo Congresso Nacional para consolidação das propostas aludidas'.
8.	O auditor da Serur analisou a matéria e concluiu que:
"a) Medidas legislativas que forem aprovadas sem a devida adequação orçamentária e financeira e em inobservância ao que determina a legislação vigente, especialmente o artigo 167 da Constituição Federal, o artigo 113 do ADCT, os artigos 14, 15, 16, 17 e 24 da LRF; e os dispositivos pertinentes da LDO em vigor somente podem ser aplicadas se forem satisfeitos os requisitos previstos na citada legislação; e 
b) Desde que não impliquem despesa permanente, as proposições legislativas e os atos do Poder Executivo com propósito exclusivo de enfrentar a calamidade e suas consequências sociais e econômicas, com vigência e efeitos restritos à sua duração, ficam dispensados da observância das limitações legais quanto à criação, à expansão ou ao aperfeiçoamento de ação governamental que acarrete aumento de despesa e à concessão ou à ampliação de incentivo ou benefício de natureza tributária da qual decorra renúncia de receita."
9.	Ademais, pontuou que, em razão da alteração da conjuntura do país com a instauração da crise do coronavírus (Covid-19) , das mudanças legislativas que ocorreram após a prolação da decisão recorrida e das medidas judiciais relacionadas às modificações na concessão do BPC, a determinação contida no item 9.2 do Acórdão 593/2020-TCU-Plenário mostrava-se desatualizada, sendo cabível a deliberação em definitivo da representação.
10.	Sendo assim, alvitrou:
"a)	conhecer do recurso interposto e, no mérito, dar-lhe provimento para, em substituição à determinação contida no item 9.2 do acórdão recorrido, determinar ao Ministério da Economia e à Casa Civil da Presidência da República para que atentem, quando da regulamentação do artigo 20-A e respectivos parágrafos da Lei 8.742/1993, com redação dada pela Lei 13.982/2020, para a obrigatoriedade de observância ao que determina a legislação vigente aplicável às Finanças Públicas, especialmente, os artigos 195, §5°, da Constituição Federal; 113 do ADCT; 16, 17 e 24 da LRF e, ainda, os dispositivos pertinentes da LDO em vigor, sob pena de se inviabilizar a execução de despesas derivadas da norma; 
b)	comunicar a deliberação que vier a ser proferida à recorrente e aos demais interessados."
11.	O Secretário da Serur dissentiu parcialmente da análise e do encaminhamento supramencionados. 
12.	Conforme o parecer transcrito no relatório que antecede este voto, o titular da unidade técnica acompanhou o exame quanto ao provimento do recurso e à perda de objeto da matéria tratada na determinação constante do item 9.2 do Acórdão 593/2020-TCU-Plenário, mas divergiu com relação à interpretação do art. 20-A da Lei 8.742/1993 e a sua aplicabilidade em função do veto presidencial ao inciso II do § 3º do art. 20 da norma.
13.	Em sua visão, não seria possível estender o dispositivo para além da situação transitória, temporária e emergencial a que se destina, motivo pelo qual a solução da lacuna normativa para a concessão do BPC, a partir de 2021, deveria ser avaliada após a pandemia, inclusive via medida provisória.
14.	Quanto ao encaminhamento, o Secretário aduziu que o exame acerca do alcance da regulamentação do art. 20-A, em sede recursal, extrapolava o princípio processual da adstrição, de forma que seria adequado dar provimento do expediente recursal apenas para tornar insubsistente a determinação constante do item 9.2 do Acórdão 593/2020-TCU-Plenário. 
15.	Alternativamente, propôs que a determinação alvitrada pelo auditor fosse convertida em recomendação.
16.	Feito esse necessário resumo, passo a decidir.
17.	Preliminarmente, observo que o presente pedido de reexame preenche os requisitos de admissibilidade previstos no art. 48 da Lei 8.443/1992, razão pela qual deve ser conhecido.
II - Substrato normativo
18.	Quanto ao mérito, verifico que o processo trata das modificações legislativas ocorridas no Benefício de Prestação Continuada (BPC) , estatuído no artigo 20, caput, da Lei 8.742/1993. Segundo o aludido dispositivo, o BPC "é a garantia de um salário-mínimo mensal à pessoa com deficiência e ao idoso com 65 (sessenta e cinco) anos ou mais que comprovem não possuir meios de prover a própria manutenção nem de tê-la provida por sua família".
19.	O fundamento jurídico da presente representação foi a alteração ocorrida nos critérios de concessão do benefício a partir da aprovação do Projeto de Lei 55/1996, que veio a se consubstanciar na Lei 13.981/2020. 
20.	Especificamente, a última norma ampliou o limite de renda familiar mensal per capita para o recebimento do BPC, ao conferir a seguinte redação ao § 3º do art. 20 da Lei 8.742/1993:
"§ 3º Considera-se incapaz de prover a manutenção da pessoa com deficiência ou idosa a família cuja renda mensal per capita seja inferior a 1/2 (meio) salário-mínimo."
21.	Segundo o exame realizado pelo Ministro Relator a quo, ao expedir o despacho cautelar que veio a ser posteriormente suspenso pelo Plenário, a referida alteração legislativa teria violado os arts. 16, 17 e 24 da Lei de Responsabilidade Fiscal e ainda o art. 114 da Lei de Diretrizes Orçamentárias, motivo pelo qual caberia a atuação do TCU no sentido de restringir a eficácia do dispositivo, na linha do decidido no Acórdão 1907/2019-TCU-Plenário.
22.	A propósito do assunto, o mencionado decisum tratou de consulta formulada pelo então Ministro de Estado da Fazenda, Eduardo Refinetti Guardia, acerca dos procedimentos a serem adotados, no caso de medidas legislativas aprovadas sem observância do art. 112 da Lei 13.473/2017 (Lei de Diretrizes Orçamentárias para 2018) , dos arts. 15, 16 e 17 da Lei de Responsabilidade Fiscal, do art. 113 do Ato das Disposições Constitucionais Transitórias (ADCT) e do art. 167 da Constituição Federal.
23.	Na ocasião, o Tribunal decidiu:
"9.1. responder ao consulente que medidas legislativas que forem aprovadas sem a devida adequação orçamentária e financeira, e em inobservância ao que determina a legislação vigente, especialmente o art. 167 da Constituição Federal, o art. 113 do ADCT, os arts. 15, 16 e 17 da LRF, e os dispositivos pertinentes da LDO em vigor, somente podem ser aplicadas se forem satisfeitos os requisitos previstos na citada legislação;"
24.	Dessa forma, esta Corte de Contas assentou a legitimidade do Tribunal de atuar no plano da eficácia e da exequibilidade das normas que tenham repercussão orçamentária e financeira, condicionando a sua implantação, pelo Poder Executivo, ao atendimento das condições orçamentárias e financeiras estabelecidas na Constituição, na LRF e na LDO em vigor.
25.	Esse foi o substrato utilizado pelo Ministro Relator a quo ao expedir o despacho cautelar.
26.	Todavia, os efeitos da medida preliminar foram imediatamente suspensos, após o próprio Relator verificar a rápida alteração das circunstâncias fáticas relacionadas ao caso em análise. Na ocasião, o relator utilizou como razão de decidir o avanço da crise do coronavírus, a iminente decretação de estado de calamidade pública pelo Presidente da República e o expediente trazido pelo Presidente da Câmara dos Deputados, Deputado Rodrigo Maia, de que havia "tratativas entre as lideranças daquela casa legislativa para construir uma alternativa para a revisão do critério aplicável ao benefício de prestação continuada, de forma a resolver os problemas apontados no despacho contido na peça 10 destes autos".
27.	Cabe ressaltar que todas as hipóteses aduzidas no item anterior se concretizaram na prática. Foi justamente a alteração desse quadro fático, especialmente a modificação legislativa que sobreveio às tratativas mencionadas no item 26 retro, que motivou o expediente recursal apresentado pela SE/ME.
28.	Por meio da Lei 13.982, de 2 de abril de 2020, retornou-se ao critério de elegibilidade anterior para a concessão do BPC (até 1/4 de salário mínimo) , embora o dispositivo tenha restringido esse parâmetro para até 31/12/2020.
29.	Ademais, a nova lei incluiu os §§ 14 e 15 ao art. 20 da Lei 8.742/1993 e um novo art. 20-A, este último admitindo a possibilidade de ampliação do limite para concessão do BPC para até 1/2 (meio) salário-mínimo, em razão do estado de calamidade pública decorrente do coronavírus (Covid-19) .
30.	Seguem as modificações realizadas, naquilo que interessa ao deslinde do presente feito:
"Art. 20. O benefício de prestação continuada é a garantia de um salário-mínimo mensal à pessoa com deficiência e ao idoso com 65 (sessenta e cinco) anos ou mais que comprovem não possuir meios de prover a própria manutenção nem de tê-la provida por sua família. (Redação dada pela Lei nº 12.435, de 2011) (Vide Lei nº 13.985, de 2020) 
 (...) 
§3º Considera-se incapaz de prover a manutenção da pessoa com deficiência ou idosa a família cuja renda mensal per capita seja: (Redação dada pela Lei nº 13.982, de 2020) 
I - igual ou inferior a 1/4 (um quarto) do salário-mínimo, até 31 de dezembro de 2020; (Incluído pela Lei nº 13.982, de 2020) 
 (...) 
§14. O benefício de prestação continuada ou o benefício previdenciário no valor de até 1 (um) salário-mínimo concedido a idoso acima de 65 (sessenta e cinco) anos de idade ou pessoa com deficiência não será computado, para fins de concessão do benefício de prestação continuada a outro idoso ou pessoa com deficiência da mesma família, no cálculo da renda a que se refere o § 3º deste artigo. (Incluído pela Lei nº 13.982, de 2020) 
§ 15. O benefício de prestação continuada será devido a mais de um membro da mesma família enquanto atendidos os requisitos exigidos nesta Lei. (Incluído pela Lei nº 13.982, de 2020) 
Art. 20-A. Em razão do estado de calamidade pública reconhecido pelo Decreto Legislativo nº 6, de 20 de março de 2020, e da emergência de saúde pública de importância internacional decorrente do coronavírus (Covid-19) , o critério de aferição da renda familiar mensal per capita previsto no inciso I do § 3º do art. 20 poderá ser ampliado para até 1/2 (meio) salário-mínimo. (Incluído pela Lei nº 13.982, de 2020) 
§1º A ampliação de que trata o caput ocorrerá na forma de escalas graduais, definidas em regulamento, de acordo com os seguintes fatores, combinados entre si ou isoladamente: (Incluído pela Lei nº 13.982, de 2020) (...) "
31.	Cabe destacar que o Presidente da República vetou o inciso II do art. 20 da Lei 13.982/2020, que havia aumentado o limite da renda familiar per capita para 1/2 salário-mínimo, a partir de 1°/1/2021. Como razão do veto, o chefe do Poder Executivo consignou:
"A propositura legislativa, ao manter de forma objetiva o valor do critério para a percepção do Benefício de Prestação Continuada (BPC) no valor de 1/2 salário mínimo, a partir de 1º de janeiro de 2021, viola as regras do art. 113 do ADCT, bem como do arts. 16 e 17 da Lei de Responsabilidade Fiscal e ainda do art. 116 da Lei de Diretrizes Orçamentárias para 2020 (Lei nº 13.898, de 2019) . Ademais, o dispositivo contraria o interesse público ao não se permitir a determinação de critérios para a adequada focalização do benefício."
32.	Ressalto que, até a presente data, o referido veto não foi apreciado pelo Congresso Nacional, de forma que a ampliação do BPC ainda pode, em tese, ser retomada de forma permanente a partir de 2021, caso o Poder Legislativo assim delibere.
III - Mérito recursal
33.	Considerando a matéria decidida no Acórdão 593/2020-TCU-Plenário e os limites objetivos estabelecidos nos pedidos do recorrente, compreendo que a questão a ser debatida, no atual estágio processual, vem a ser a pertinência da determinação exarada no subitem 9.2 da deliberação recorrida, a saber, a necessidade de elaboração, no prazo de 10 dias, "de plano de ação com as medidas a serem adotadas com vistas a dar execução à Lei 8.742/1993, consideradas as alterações promovidas pelo Projeto de Lei 55/ 1996 (PL 3055/1997 - Câmara dos Deputados) ".
34.	Segundo exposto na parte final do item 9 do voto condutor do referido decisum, tal plano de ação deveria contemplar "as medidas compensatórias exigidas pela Lei de Responsabilidade Fiscal" para a ampliação da despesa com BPC, levada a efeito pela multicitada alteração normativa.
35.	Ocorre que, com as novas modificações trazidas pela Lei 13.982/2020, a extensão do critério de concessão do BPC para renda mensal per capita de até 1/2 salário mínimo, consignada no art. 20-A da referida norma, somente se aplica ao período de vigência do estado de calamidade pública decorrente do coronavírus (Covid-19) .
36.	Nesse ponto, alinho-me à interpretação trazida pelo Secretário da Serur de que:
"A partir de uma interpretação literal do dispositivo, penso se tratar de regra de eficácia restrita, aplicável exclusivamente ao contexto da pandemia enquanto perdurar o estado de calamidade pública no país. Do ponto de vista teleológico, e considerando o contexto econômico e social do Brasil, entendo que a finalidade do legislador consiste no abrandamento do requisito para a concessão do benefício com o objetivo de enfrentar a profunda desigualdade e amparar um maior número de famílias durante o contexto emergencial, o que, por um lado minimiza o efeito recessivo sobre a economia e, lado outro disponibiliza recursos à sobrevivência da população de baixa renda. Nesse contexto, a regra encontra-se excepcionalizada em relação aos limites financeiros e orçamentários impostos pela LRF e CF."  (grifos acrescidos) .
37.	Em arrimo à essa conclusão, rememoro que a ampliação do critério de elegibilidade do BPC a partir de 1°/1/2021 constava expressamente da Lei 13.982/2020, antes de ser vetada pelo Presidente da República, o que demonstra a intenção do legislador de dar efeito provisório ao art. 20-A, que seria aplicável apenas durante o período de calamidade pública reconhecido pelo Decreto Legislativo 6/2020.
38.	Sendo assim, compreendo, em linha de consonância com o titular da Serur, que não cabe estender a regulamentação do art. 20-A da Lei 8.742/1993 para além da situação transitória, temporária e emergencial a que se destina, qual seja, a ampliação de relevante política social durante o período da crise do coronavírus (Covid-19) . Para além da literalidade do dispositivo, essa é a única interpretação do dispositivo que o torna conforme a Constituição.
39.	Como consequência dessas premissas, as despesas relativas à ampliação do BPC, instituídas em função do art. 20-A da Lei 8.742/1993 estão abrangidas pela excepcionalidade trazida pelo art. 65, § 1º, inciso III, da LRF, com a redação trazida pela Lei Complementar 173/2020, in verbis:
"Art. 65. Na ocorrência de calamidade pública reconhecida pelo Congresso Nacional, no caso da União, ou pelas Assembléias Legislativas, na hipótese dos Estados e Municípios, enquanto perdurar a situação:
 (...) 
§ 1º Na ocorrência de calamidade pública reconhecida pelo Congresso Nacional, nos termos de decreto legislativo, em parte ou na integralidade do território nacional e enquanto perdurar a situação, além do previsto nos inciso I e II do caput: (Incluído pela Lei Complementar nº 173, de 2020) 
 (...) 
III - serão afastadas as condições e as vedações previstas nos arts. 14, 16 e 17 desta Lei Complementar, desde que o incentivo ou benefício e a criação ou o aumento da despesa sejam destinados ao combate à calamidade pública." 
40.	Do mesmo modo, incide sobre tais dispêndios a regra estatuída no art. 4° da Emenda Constitucional 106, de 7 de maio de 2020 (regime extraordinário fiscal e financeiro) , segundo a qual "será dispensada, durante a integralidade do exercício financeiro em que vigore a calamidade pública nacional de que trata o art. 1º desta Emenda Constitucional, a observância do inciso III do caput do art. 167 da Constituição Federal".
41.	Sendo assim, por estar provisoriamente suspensa a necessidade de estabelecimento das medidas compensatórias exigidas pela Lei de Responsabilidade Fiscal, durante a vigência do estado de calamidade pública, reputo pertinente tornar insubsistente a determinação exarada no subitem 9.2 do Acórdão 593/2020-TCU-Plenário, na linha proposta pelo Secretário da Serur.
42.	Quanto à proposta do auditor da unidade técnica de expedir determinação ao Ministério da Economia e à Casa Civil da Presidência da República para que atentem, quando da regulamentação do artigo 20-A e respectivos parágrafos da Lei 8.742/1993, para a obrigatoriedade de observância ao que determina a legislação vigente aplicável às Finanças Públicas, trago as seguintes considerações.
43.	Conforme exposto no relatório que antecede a este voto, tal entendimento parte da premissa de que o mencionado artigo 20-A e respectivos parágrafos se aplicam para além do período de calamidade pública reconhecido pelo Congresso Nacional. Todavia, não é essa a melhor exegese da matéria, como já expus nos itens 36 a 38 supra.
44.	Ademais, compreendo que o aludido encaminhamento extrapola o pedido e a matéria devolvida no expediente recursal. Ainda que se possa invocar um eventual entendimento divergente acerca do mencionado dispositivo, por ocasião da regulamentação da matéria por parte do Poder Executivo, ou até mesmo a eventual derrubada do veto imposto pelo Presidente da República ao inciso II do § 3º do art. 20, da Lei nº 8.742/1993, que estabeleceu o critério de elegibilidade de até 1/2 salário-mínimo, a partir de 1º de janeiro de 2021, sou da opinião que o TCU não deve se antecipar a uma hipotética infração às normas de finanças públicas, ainda mais em sede recursal.
45.	Nesse sentido, entendo que a eventual expedição de determinação ou recomendação de caráter preventivo, a fim de evitar a violação da legislação vigente aplicável às Finanças Públicas, como proposta pelo auditor e, de forma alternativa, pelo Secretário da Serur, constitui matéria mais afeta à deliberação de mérito da presente representação, a qual, como visto, ainda está pendente de apreciação pelo Tribunal.
46.	Sendo assim, reputo adequado que a questão aduzida no item anterior seja enfrentada pelo Ministro Relator a quo, na condição de responsável original pela condução do feito. 
47.	O mesmo se aplica ao pedido do recorrente para que seja reconhecida a perda do objeto da representação, por conta da alteração legislativa ocorrida na matéria em exame. A meu juízo, a análise desse requerimento, no presente estágio processual, implica supressão de instância, de modo que cabe ao relator original o exame da repercussão das mudanças na legislação de regência sobre o mérito do presente feito.
48.	Diante de todo o exposto, voto por que seja adotada a deliberação que ora submeto a este Colegiado. 
TCU, Sala das Sessões Ministro Luciano Brandão Alves de Souza, em 3 de junho de 2020.
BENJAMIN ZYMLER 
Relator